---
title: "260124_ggir_clinics_01 – integrativní report (M0/M6)"
author: "Veru a Jirka Balounovi"
date: "Compiled on: **2026-01-24**  <br> Last updated **`r format(Sys.time(), '%Y-%m-%d')`**"
output:
  html_document:
    code_folding: hide
    df_print: paged
    theme: yeti
    highlight: tango
    toc: yes
    toc_float:
      collapsed: true
      smooth_scroll: true
    number_sections: true
  pdf_document:
    fig_caption: yes
    toc: yes
editor_options: 
  markdown: 
    wrap: 72
---

```{=html}
<style type="text/css">
.title {
  text-align: center;
}
.author {
  font-size: 30px;
  text-align: center;
  font-style: italic;
  font-weight: 300;
}
.date {
  font-weight: 300;
}
h1, h2, h3, h4 {
    font-weight: 600;
    margin-top: 2em;
}
body {text-align: justify}
blockquote {
    padding: 10px 20px;
    margin: 0 0 20px;
    font-size: 14px;
    border-left: 5px solid #eee;
}
p {
  text-indent: 2rem;
}
table {
    width:100%;
}
.main-container {
  max-width: 100% !important;
  margin: auto;
}
img{
    height: 100%;
    width: 100%;
    object-fit: cover;
}
.boxBorder {
     border: 2px solid #990066;
     padding: 10px;
     outline: #990066 solid 5px;
     outline-offset: 5px;
   }
</style>
```


```{r setup, include=FALSE}
knitr::opts_chunk$set(echo = FALSE, message = FALSE, warning = FALSE)

library(tidyverse)
library(purrr)
library(rio)
library(glue)
library(knitr)
library(mixOmics)
library(MOFA2)
library(conflicted)

conflict_prefer("filter", "dplyr")
conflict_prefer("select", "dplyr")
conflict_prefer("lag", "dplyr")

input_path <- knitr::current_input()
if (nzchar(input_path)) {
  this_dir <- dirname(normalizePath(input_path))
} else if (file.exists(file.path("reports", "260124_ggir_clinics_01.RData"))) {
  this_dir <- normalizePath("reports")
} else {
  this_dir <- getwd()
}
project_root <- normalizePath(file.path(this_dir, ".."))

rdata_path <- file.path(this_dir, "260124_ggir_clinics_01.RData")
if (!file.exists(rdata_path)) {
  stop("Soubor RData nebyl nalezen: ", rdata_path)
}
load(rdata_path)

fig_dir <- file.path(project_root, "output", "figures", "final")
tbl_dir <- file.path(project_root, "output", "tables", "final")
img_cache_dir <- file.path(this_dir, "_img_cache")
dir.create(img_cache_dir, showWarnings = FALSE, recursive = TRUE)

fig_prefix <- {
  cand <- list.files(fig_dir, pattern = "_canon_comp_activ_01\\.tiff$", full.names = FALSE)
  pref <- stringr::str_extract(cand, "^\\d{6}")
  if (length(pref) > 0) tail(sort(pref), 1) else "260124"
}

fig_file <- function(suffix) {
  paste0(fig_prefix, "_", suffix)
}

convert_tiff_to_png <- function(path, cache_dir) {
  ext <- tolower(tools::file_ext(path))
  if (!ext %in% c("tif", "tiff")) return(normalizePath(path, winslash = "/", mustWork = FALSE))
  png_path <- file.path(cache_dir, paste0(tools::file_path_sans_ext(basename(path)), ".png"))
  if (file.exists(png_path) && file.mtime(png_path) >= file.mtime(path)) {
    return(normalizePath(png_path, winslash = "/", mustWork = FALSE))
  }
  if (requireNamespace("magick", quietly = TRUE)) {
    img <- magick::image_read(path)
    magick::image_write(img, png_path, format = "png")
    return(normalizePath(png_path, winslash = "/", mustWork = FALSE))
  }
  if (nzchar(Sys.which("magick"))) {
    res <- suppressWarnings(system2("magick", c(shQuote(path), shQuote(png_path))))
    if (file.exists(png_path)) {
      return(normalizePath(png_path, winslash = "/", mustWork = FALSE))
    }
  }
  if (.Platform$OS.type == "windows" && nzchar(Sys.which("powershell"))) {
    ps_in <- normalizePath(path, winslash = "\\", mustWork = FALSE)
    ps_out <- normalizePath(png_path, winslash = "\\", mustWork = FALSE)
    ps_in <- gsub("'", "''", ps_in, fixed = TRUE)
    ps_out <- gsub("'", "''", ps_out, fixed = TRUE)
    ps_cmd <- paste0(
      "Add-Type -AssemblyName System.Drawing; ",
      "$img=[System.Drawing.Image]::FromFile('", ps_in, "'); ",
      "$img.Save('", ps_out, "', [System.Drawing.Imaging.ImageFormat]::Png); ",
      "$img.Dispose();"
    )
    suppressWarnings(system2("powershell", c("-NoProfile", "-Command", ps_cmd)))
    if (file.exists(png_path)) {
      return(normalizePath(png_path, winslash = "/", mustWork = FALSE))
    }
  }
  if (requireNamespace("tiff", quietly = TRUE) && requireNamespace("png", quietly = TRUE)) {
    img <- tiff::readTIFF(path, native = TRUE)
    png::writePNG(img, png_path)
    return(normalizePath(png_path, winslash = "/", mustWork = FALSE))
  }
  normalizePath(path, winslash = "/", mustWork = FALSE)
}

include_fig <- function(filename) {
  primary <- file.path(project_root, "output", "figures", "final", filename)
  candidates <- c(
    primary,
    file.path(fig_dir, filename),
    file.path("output", "figures", "final", filename),
    file.path("..", "output", "figures", "final", filename)
  )
  existing <- candidates[file.exists(candidates)]
  path <- existing[1]
  if (is.na(path) || !nzchar(path)) {
    cat(glue("**Chybí obrázek:** `{filename}` (zkoušeno: {paste(candidates, collapse = '; ')})\n"))
    return(invisible(NULL))
  }
  path <- normalizePath(path, winslash = "/", mustWork = FALSE)
  safe_path <- convert_tiff_to_png(path, img_cache_dir)
  safe_path <- normalizePath(safe_path, winslash = "/", mustWork = FALSE)
  knitr::include_graphics(safe_path)
}

read_table_safe <- function(filename) {
  path <- file.path(tbl_dir, filename)
  if (file.exists(path)) rio::import(path) else NULL
}

pick_cor_col <- function(df) {
  cand <- names(df)[stringr::str_detect(names(df), "(?i)cor|tau|kendall|rho|estimate")]
  if (length(cand) == 0) return(NULL)
  cand[1]
}

top_corr_table <- function(df, n = 10) {
  if (is.null(df)) return(NULL)
  cor_col <- pick_cor_col(df)
  if (is.null(cor_col)) return(head(df, n))
  df |>
    mutate(.abs = abs(.data[[cor_col]])) |>
    arrange(desc(.abs)) |>
    dplyr::select(-.abs) |>
    head(n)
}

get_rcca_loadings <- function(rcc_fit, block = c("X", "Y"), n = 10) {
  block <- match.arg(block)
  if (is.null(rcc_fit) || is.null(rcc_fit$loadings) || is.null(rcc_fit$loadings[[block]])) {
    return(NULL)
  }
  load_mat <- rcc_fit$loadings[[block]]
  load_vec <- load_mat[, 1]
  var_names <- rownames(load_mat)
  if (is.null(var_names) || length(var_names) == 0) {
    if (block == "X") {
      var_names <- colnames(rcc_fit$X)
    } else {
      var_names <- colnames(rcc_fit$Y)
    }
  }
  if (is.null(var_names) || length(var_names) == 0) {
    var_names <- paste0(block, "_", seq_along(load_vec))
  }
  tibble(prom = var_names, loading = load_vec) |>
    arrange(desc(abs(loading))) |>
    slice(1:min(n, dplyr::n()))
}

fmt_num <- function(x, digits = 2) {
  if (length(x) == 0 || all(is.na(x))) return("NA")
  formatC(x, digits = digits, format = "f")
}

fmt_pct <- function(x, digits = 1) {
  if (length(x) == 0 || all(is.na(x))) return("NA")
  formatC(100 * x, digits = digits, format = "f")
}

get_top_cross_corr <- function(rcc_fit, top_x, top_y, n = 6) {
  if (is.null(rcc_fit) || is.null(top_x) || is.null(top_y)) return(NULL)
  x_vars <- intersect(top_x$var, colnames(rcc_fit$X))
  y_vars <- intersect(top_y$var, colnames(rcc_fit$Y))
  if (length(x_vars) == 0 || length(y_vars) == 0) return(NULL)
  cor_mat <- stats::cor(
    rcc_fit$X[, x_vars, drop = FALSE],
    rcc_fit$Y[, y_vars, drop = FALSE],
    use = "pairwise.complete.obs"
  )
  cor_df <- as.data.frame(as.table(cor_mat)) |>
    setNames(c("aktivita", "klinika", "cor")) |>
    arrange(desc(abs(cor))) |>
    slice(1:min(n, dplyr::n()))
  cor_df
}

get_rcca_poles <- function(rcc_fit, block = c("X", "Y"), n = 3) {
  block <- match.arg(block)
  load_vec <- rcc_fit$loadings[[block]][, 1]
  var_names <- if (block == "X") colnames(rcc_fit$X) else colnames(rcc_fit$Y)
  if (is.null(var_names) || length(var_names) == 0) {
    var_names <- paste0(block, "_", seq_along(load_vec))
  }
  load_tbl <- tibble(var = var_names, loading = load_vec)
  list(
    pos = load_tbl |> arrange(desc(loading)) |> slice(1:min(n, dplyr::n())),
    neg = load_tbl |> arrange(loading) |> slice(1:min(n, dplyr::n()))
  )
}

top_corr_pairs <- function(cor_df, n = 6) {
  if (is.null(cor_df)) return(NULL)
  cor_df |>
    dplyr::mutate(abs_cor = abs(correlation)) |>
    dplyr::arrange(desc(abs_cor)) |>
    dplyr::select(activity_var, clinical_var, correlation, p_value, signif) |>
    dplyr::slice(1:min(n, dplyr::n()))
}

rcca_subtype_centroids <- function(join_df, rcc_fit) {
  if (is.null(join_df) || is.null(rcc_fit)) return(NULL)
  join_df |>
    dplyr::mutate(
      compX1 = rcc_fit$variates$X[, 1],
      compY1 = rcc_fit$variates$Y[, 1],
      subtype = as.character(disease_subtype)
    ) |>
    dplyr::group_by(subtype) |>
    dplyr::summarise(
      n = dplyr::n(),
      cx = mean(compX1, na.rm = TRUE),
      cy = mean(compY1, na.rm = TRUE),
      .groups = "drop"
    )
}

get_axis_cor <- function(rcc_fit, block = c("X", "Y"), n = 4) {
  block <- match.arg(block)
  mat <- rcc_fit[[block]]
  var_names <- colnames(mat)
  cor_vec <- stats::cor(mat, rcc_fit$variates[[block]][, 1], use = "pairwise.complete.obs")
  tbl <- tibble(var = var_names, cor = cor_vec)
  list(
    pos = tbl |> arrange(desc(cor)) |> slice(1:min(n, dplyr::n())),
    neg = tbl |> arrange(cor) |> slice(1:min(n, dplyr::n()))
  )
}

summarize_rcca_scores <- function(scores_df) {
  if (is.null(scores_df)) return(NULL)
  df <- scores_df |>
    dplyr::mutate(exam = tolower(as.character(exam_order))) |>
    dplyr::filter(exam %in% c("m0", "m6"))
  cor_xy <- stats::cor(df$X1, df$Y1, use = "pairwise.complete.obs")
  med_tbl <- df |>
    dplyr::group_by(exam) |>
    dplyr::summarise(
      n = dplyr::n(),
      med_x1 = stats::median(X1, na.rm = TRUE),
      med_y1 = stats::median(Y1, na.rm = TRUE),
      .groups = "drop"
    )
  list(cor_xy = cor_xy, med_tbl = med_tbl)
}

get_diablo_centroids <- function(diablo_df, block_label) {
  df <- diablo_df$df
  df |>
    dplyr::filter(Block == block_label) |>
    dplyr::group_by(group) |>
    dplyr::summarise(
      n = dplyr::n(),
      cx = mean(x, na.rm = TRUE),
      cy = mean(y, na.rm = TRUE),
      .groups = "drop"
    )
}

get_farthest_pair <- function(centroids) {
  if (nrow(centroids) < 2) return(NULL)
  dist_mat <- as.matrix(stats::dist(centroids[, c("cx", "cy")]))
  idx <- which(dist_mat == max(dist_mat), arr.ind = TRUE)[1, ]
  list(
    g1 = centroids$group[idx[1]],
    g2 = centroids$group[idx[2]],
    dist = dist_mat[idx[1], idx[2]]
  )
}

get_diablo_error <- function(perf_obj, block_name, metric = "centroids.dist") {
  if (is.null(perf_obj)) return(NA_real_)
  err <- perf_obj$error.rate[[block_name]]
  if (is.null(err) || !metric %in% colnames(err)) return(NA_real_)
  min(err[, metric], na.rm = TRUE)
}

get_diablo_top_loadings <- function(diablo_fit, block_name, n = 5) {
  load_vec <- diablo_fit$loadings[[block_name]][, 1]
  load_tbl <- tibble(var = names(load_vec), loading = load_vec)
  load_tbl |>
    arrange(desc(abs(loading))) |>
    slice(1:min(n, dplyr::n()))
}

get_mofa_factors_df <- function(mofa_trained, meta_df, factors = 1:2) {
  if (is.null(mofa_trained)) return(NULL)
  fac <- MOFA2::get_factors(mofa_trained, factors = factors)$group1 |>
    as.data.frame() |>
    tibble::rownames_to_column("sample")
  if (ncol(fac) > 1) {
    names(fac)[-1] <- paste0("Factor", factors)
  }
  dplyr::left_join(fac, meta_df, by = "sample")
}

get_mofa_umap_df <- function(mofa_trained, meta_df) {
  if (is.null(mofa_trained)) return(NULL)
  umap_raw <- mofa_trained@dim_red$UMAP
  umap_df <- if (is.list(umap_raw) && "UMAP" %in% names(umap_raw)) umap_raw$UMAP else umap_raw
  umap_df |>
    dplyr::as_tibble() |>
    dplyr::left_join(meta_df, by = "sample")
}

mofa_factors_activ_df <- if (exists("mofa_trained_activ") && exists("mofa_meta_activ")) {
  get_mofa_factors_df(mofa_trained_activ, mofa_meta_activ, factors = 1:2)
} else {
  NULL
}

mofa_factors_time_df <- if (exists("mofa_trained_time") && exists("mofa_meta_time")) {
  get_mofa_factors_df(mofa_trained_time, mofa_meta_time, factors = 1:2)
} else {
  NULL
}

mofa_factors_activ_df_34 <- if (exists("mofa_trained_activ") && exists("mofa_meta_activ")) {
  get_mofa_factors_df(mofa_trained_activ, mofa_meta_activ, factors = 3:4)
} else {
  NULL
}

mofa_factors_time_df_34 <- if (exists("mofa_trained_time") && exists("mofa_meta_time")) {
  get_mofa_factors_df(mofa_trained_time, mofa_meta_time, factors = 3:4)
} else {
  NULL
}

mofa_umap_activ_df <- if (exists("mofa_trained_activ") && exists("mofa_meta_activ")) {
  get_mofa_umap_df(mofa_trained_activ, mofa_meta_activ)
} else {
  NULL
}

mofa_umap_time_df <- if (exists("mofa_trained_time") && exists("mofa_meta_time")) {
  get_mofa_umap_df(mofa_trained_time, mofa_meta_time)
} else {
  NULL
}
```

# Cíl a rozsah

Tento report slouží jako podklad pro manuskript i grantovou zprávu. Zaměřuje se pouze na **M0 a M6** a interpretuje výsledky metod **rCCA**, **DIABLO** a **MOFA** v kontextu myozitid. Subtypy jsou uváděny **číselně** (např. „Subtyp 1“), bez jmenných labelů.

# Souhrn dat (M0/M6)

```{r data-summary}
exam_counts <- NULL
if (exists("d12_join")) {
  exam_col <- intersect(c("exam_order", "exam", "poradie_vysetrenia"), names(d12_join))
  if (length(exam_col) > 0) {
    exam_counts <- d12_join |>
      dplyr::mutate(exam_lower = tolower(as.character(.data[[exam_col[1]]]))) |>
      dplyr::filter(exam_lower %in% c("m0", "m6")) |>
      dplyr::count(exam_lower, name = "n") |>
      dplyr::mutate(exam_lower = toupper(exam_lower))
  }
}

if (!is.null(exam_counts)) {
  knitr::kable(exam_counts, col.names = c("Vyšetření", "N"))
} else {
  cat("Souhrn vyšetření (M0/M6) není k dispozici.\n")
}
```

```{r subtype-summary}
subtype_counts <- NULL
if (exists("d12_join")) {
  exam_col <- intersect(c("exam_order", "exam", "poradie_vysetrenia"), names(d12_join))
  subtype_col <- intersect(c("disease_subtype", "subtype"), names(d12_join))
  if (length(exam_col) > 0 && length(subtype_col) > 0) {
    subtype_counts <- d12_join |>
      dplyr::mutate(exam_lower = tolower(as.character(.data[[exam_col[1]]]))) |>
      dplyr::filter(exam_lower %in% c("m0", "m6")) |>
      dplyr::mutate(subtype_raw = .data[[subtype_col[1]]]) |>
      dplyr::mutate(subtype = stringr::str_extract(as.character(subtype_raw), "\\d+")) |>
      dplyr::mutate(subtype = ifelse(is.na(subtype), as.character(subtype_raw), subtype)) |>
      dplyr::count(exam_lower, subtype, name = "n") |>
      dplyr::mutate(exam_lower = toupper(exam_lower))
  }
}

if (!is.null(subtype_counts)) {
  knitr::kable(subtype_counts, col.names = c("Vyšetření", "Subtyp", "N"))
} else {
  cat("Souhrn subtypů není k dispozici.\n")
}
```

# rCCA – vztah mezi aktivitou/časem a klinikou

## Vysvětlení metody (pro neodborníky)

rCCA (regularizovaná kanonická korelační analýza) hledá **dvojice lineárních kombinací** proměnných ze dvou bloků (např. aktivita vs. klinika), které spolu **co nejvíce souvisejí**. V praxi to znamená, že se snaží najít společný „klinicko‑aktivní“ vzorec.  
*Klinický příklad:* Pokud se u pacientů se Subtypem 1 opakovaně objevuje kombinace nízké denní aktivity a vyšších zánětlivých markerů, rCCA tuto společnou osu zvýrazní.

## Kendall korelace: Aktivita vs. klinika (M0/M6)

### M0

```{r kendall-activ-m0, out.width="100%"}
include_fig(fig_file("corr_kendall_activ_m0.tiff"))
```

```{r kendall-activ-m0-notes, results='asis'}
if (exists("cor_df_m0_activ")) {
  top_m0 <- top_corr_pairs(cor_df_m0_activ, n = 6)
  cat("**Co vidíme:** Nejsilnější korelace aktivity s klinickými proměnnými v M0.\n\n")
  knitr::kable(
    top_m0,
    col.names = c("Aktivita", "Klinika", "Korelace", "p-hodnota", "Signif.")
  ) |>
    print()
  cat(glue(
    "\n**Jak to číst:** Vyšší absolutní korelace ukazují nejpevnější vazby v klidové fázi (M0). ",
    "**Co to znamená pro myozitidy:** Pokud se mezi top páry objevují funkční skóry (MMT/HAQ/SF‑36) ",
    "a zánětlivé markery, odpovídá to literatuře o vazbě mezi svalovou funkcí a aktivitou nemoci. ",
    "**Co je nejisté:** Korelace neznamená kauzalitu a mohou být ovlivněny léčbou či komorbiditami. ",
    "**Jaký další krok:** Ověřit, zda tyto páry přetrvávají i v M6."
  ))
}
```

### M6

```{r kendall-activ-m6, out.width="100%"}
include_fig(fig_file("corr_kendall_activ_m6.tiff"))
```

```{r kendall-activ-m6-notes, results='asis'}
if (exists("cor_df_m6_activ")) {
  top_m6 <- top_corr_pairs(cor_df_m6_activ, n = 6)
  cat("**Co vidíme:** Nejsilnější korelace aktivity s klinickými proměnnými v M6.\n\n")
  knitr::kable(
    top_m6,
    col.names = c("Aktivita", "Klinika", "Korelace", "p-hodnota", "Signif.")
  ) |>
    print()
  cat(glue(
    "\n**Jak to číst:** Změna top párů mezi M0 a M6 naznačuje dynamiku klinicko‑aktivních vazeb. ",
    "**Co to znamená pro myozitidy:** Stabilní páry napříč časem ukazují robustní biologické vztahy; ",
    "změny mohou odrážet léčebnou odpověď nebo progresi. ",
    "**Co je nejisté:** Interpretace je citlivá na velikost vzorku a chybějící data. ",
    "**Jaký další krok:** Porovnat M0 vs. M6 statisticky a hodnotit klinickou relevanci."
  ))
}
```

### Všechny návštěvy (M0+M6)

```{r kendall-activ-all, out.width="100%"}
include_fig(fig_file("corr_kendall_activ_all.tiff"))
```

```{r kendall-activ-all-notes, results='asis'}
if (exists("cor_df_all_activ")) {
  top_all <- top_corr_pairs(cor_df_all_activ, n = 6)
  cat("**Co vidíme:** Nejsilnější korelace aktivity s klinikou v souhrnu M0+M6.\n\n")
  knitr::kable(
    top_all,
    col.names = c("Aktivita", "Klinika", "Korelace", "p-hodnota", "Signif.")
  ) |>
    print()
  cat(glue(
    "\n**Jak to číst:** Tento přehled ukazuje stabilní páry napříč časem, které dominují celkovému vztahu aktivity a kliniky. ",
    "**Co to znamená pro myozitidy:** Stabilní korelace podporují literaturu o dlouhodobé vazbě mezi svalovou funkcí ",
    "a objektivní aktivitou; mohou sloužit jako robustní kandidáti biomarkerů. ",
    "**Co je nejisté:** Souhrn může maskovat rozdíly mezi M0 a M6 nebo mezi subtypy. ",
    "**Jaký další krok:** Doplnit analýzu o interakce čas × subtyp a ověřit konzistenci napříč skupinami."
  ))
}
```

### Změna M6–M0 (Δ)

```{r kendall-activ-delta, out.width="100%"}
include_fig(fig_file("corr_kendall_activ_delta_m6_m0.tiff"))
```

```{r kendall-activ-delta-notes, results='asis'}
if (exists("cor_df_delta_activ")) {
  top_delta <- top_corr_pairs(cor_df_delta_activ, n = 6)
  cat("**Co vidíme:** Nejsilnější korelace mezi změnami aktivity a změnami kliniky (M6–M0).\n\n")
  knitr::kable(
    top_delta,
    col.names = c("Aktivita", "Klinika", "Korelace", "p-hodnota", "Signif.")
  ) |>
    print()
  cat(glue(
    "\n**Jak to číst:** Pozitivní korelace znamená, že zlepšení/horšení aktivity jde stejným směrem jako změna kliniky; ",
    "negativní korelace ukazuje opačný trend. ",
    "**Co to znamená pro myozitidy:** Pokud se změny aktigrafie synchronizují se změnami klinických skóre, ",
    "podporuje to využitelnost aktivity jako citlivého indikátoru odpovědi na léčbu. ",
    "**Co je nejisté:** Změnové metriky mohou být citlivé na šum a krátkodobé výkyvy. ",
    "**Jaký další krok:** Ověřit vztah změn v podskupinách (např. podle subtypu a typu léčby)."
  ))
}
```

## Kendall korelace: ČAS vs. klinika (M0/M6)

### M0

```{r kendall-time-m0, out.width="100%"}
include_fig(fig_file("corr_kendall_time_m0.tiff"))
```

```{r kendall-time-m0-notes, results='asis'}
if (exists("cor_df_m0_time")) {
  top_m0 <- top_corr_pairs(cor_df_m0_time, n = 6)
  cat("**Co vidíme:** Nejsilnější korelace časových metrik s klinickými proměnnými v M0.\n\n")
  knitr::kable(
    top_m0,
    col.names = c("Čas", "Klinika", "Korelace", "p-hodnota", "Signif.")
  ) |>
    print()
  cat(glue(
    "\n**Jak to číst:** Časové metriky s největší korelací mohou odrážet denní režim, únavu nebo omezení aktivity. ",
    "**Co to znamená pro myozitidy:** Literatura ukazuje, že pacienti s vyšší aktivitou nemoci často vykazují ",
    "nižší intenzitu a kratší dobu vyšší aktivity. ",
    "**Co je nejisté:** Časové metriky mohou být ovlivněny spánkem a pracovním režimem. ",
    "**Jaký další krok:** Doplnit o spánkové ukazatele a kontrolu režimových faktorů."
  ))
}
```

### M6

```{r kendall-time-m6, out.width="100%"}
include_fig(fig_file("corr_kendall_time_m6.tiff"))
```

```{r kendall-time-m6-notes, results='asis'}
if (exists("cor_df_m6_time")) {
  top_m6 <- top_corr_pairs(cor_df_m6_time, n = 6)
  cat("**Co vidíme:** Nejsilnější korelace časových metrik s klinikou v M6.\n\n")
  knitr::kable(
    top_m6,
    col.names = c("Čas", "Klinika", "Korelace", "p-hodnota", "Signif.")
  ) |>
    print()
  cat(glue(
    "\n**Jak to číst:** Změny v top korelacích proti M0 naznačují časovou dynamiku vztahů. ",
    "**Co to znamená pro myozitidy:** Pokud některé časové metriky zůstávají stabilní, mohou být vhodné jako biomarkery. ",
    "**Co je nejisté:** Možná heterogenita mezi subtypy a léčebnými režimy. ",
    "**Jaký další krok:** Stratifikovat analýzu podle subtypu a odpovědi na léčbu."
  ))
}
```

### Všechny návštěvy (M0+M6)

```{r kendall-time-all, out.width="100%"}
include_fig(fig_file("corr_kendall_time_all.tiff"))
```

```{r kendall-time-all-notes, results='asis'}
if (exists("cor_df_all_time")) {
  top_all <- top_corr_pairs(cor_df_all_time, n = 6)
  cat("**Co vidíme:** Nejsilnější korelace časových metrik s klinikou v souhrnu M0+M6.\n\n")
  knitr::kable(
    top_all,
    col.names = c("Čas", "Klinika", "Korelace", "p-hodnota", "Signif.")
  ) |>
    print()
  cat(glue(
    "\n**Jak to číst:** Přehled zvýrazňuje časové ukazatele, které dlouhodobě souvisejí s klinickými parametry. ",
    "**Co to znamená pro myozitidy:** Stabilní vazby mezi denním rytmem a klinikou podporují koncept, ",
    "že režimové metriky reflektují funkční omezení a únavu popsané v literatuře IIM. ",
    "**Co je nejisté:** Souhrnné korelace mohou skrývat opačné trendy u jednotlivých subtypů. ",
    "**Jaký další krok:** Rozdělit analýzu podle subtypu a porovnat, které vazby zůstávají konzistentní."
  ))
}
```

### Změna M6–M0 (Δ)

```{r kendall-time-delta, out.width="100%"}
include_fig(fig_file("corr_kendall_time_delta_m6_m0.tiff"))
```

```{r kendall-time-delta-notes, results='asis'}
if (exists("cor_df_delta_time")) {
  top_delta <- top_corr_pairs(cor_df_delta_time, n = 6)
  cat("**Co vidíme:** Nejsilnější korelace mezi změnami časových metrik a změnami kliniky (M6–M0).\n\n")
  knitr::kable(
    top_delta,
    col.names = c("Čas", "Klinika", "Korelace", "p-hodnota", "Signif.")
  ) |>
    print()
  cat(glue(
    "\n**Jak to číst:** Pozitivní korelace ukazují, že změny rytmu jdou stejným směrem jako klinické změny; ",
    "negativní korelace ukazují opačnou dynamiku. ",
    "**Co to znamená pro myozitidy:** Pokud změny časového profilu odpovídají změnám kliniky, ",
    "mohou být časové metriky citlivým indikátorem odpovědi na terapii a únavy. ",
    "**Co je nejisté:** Změnové metriky jsou citlivé na chybějící data a krátkodobé výkyvy režimu. ",
    "**Jaký další krok:** Ověřit robustnost na delším sledování a při kontrole spánkových parametrů."
  ))
}
```

## rCCA: AKTIVITA (M0/M6)

### Kanonické variáty – rozptyl (komponenta 1)

```{r rcca-activ-canon, out.width="100%"}
include_fig(fig_file("canon_comp_activ_01.tiff"))
```

```{r rcca-activ-canon-notes, results='asis'}
if (exists("scores_df_activ")) {
  stats <- summarize_rcca_scores(scores_df_activ)
  med <- stats$med_tbl
  m0 <- med |> dplyr::filter(exam == "m0")
  m6 <- med |> dplyr::filter(exam == "m6")
  delta_x1 <- m6$med_x1 - m0$med_x1
  delta_y1 <- m6$med_y1 - m0$med_y1
  top_x <- topX_activ$var[1:3]
  top_y <- topY_activ$var[1:3]

  cat(glue(
    "**Co vidíme:** Korelace mezi X1 a Y1 je {fmt_num(stats$cor_xy, 2)}. ",
    "M0 (n={m0$n}) má medián X1 {fmt_num(m0$med_x1, 2)} a Y1 {fmt_num(m0$med_y1, 2)}, ",
    "M6 (n={m6$n}) má medián X1 {fmt_num(m6$med_x1, 2)} a Y1 {fmt_num(m6$med_y1, 2)} ",
    "(ΔX1={fmt_num(delta_x1, 2)}, ΔY1={fmt_num(delta_y1, 2)}).\n\n",
    "**Jak to číst:** Směr posunu M0→M6 ukazuje, zda se aktivita a klinika posouvají stejným směrem na společné ose. ",
    "Na osu nejvíc přispívají aktigrafické proměnné `{paste(top_x, collapse = ', ')}` ",
    "a klinické proměnné `{paste(top_y, collapse = ', ')}`.\n\n",
    "**Co to znamená pro myozitidy:** V literatuře IIM se s vyšší aktivitou nemoci typicky pojí nižší denní aktivita ",
    "a horší funkční skóry (MMT8, HAQ, SF-36 PF). Posun na ose rCCA zde naznačuje, že aktigrafie zachycuje ",
    "část klinické variability konzistentní s tímto vzorcem.\n\n",
    "**Co je nejisté:** Vztah je lineární a může přehlédnout nelineární dynamiku nebo vliv léčby v jednotlivých subtytech.\n\n",
    "**Jaký další krok:** Ověřit robustnost posunu mezi M0/M6 pomocí resamplingu a stratifikace podle subtypů."
  ))
}
```

### Korelace proměnných s kanonickou osou

```{r rcca-activ-canon-cor, out.width="100%"}
include_fig(fig_file("canon_cor_activ_01.tiff"))
```

```{r rcca-activ-canon-cor-notes, results='asis'}
if (exists("rcc_fit_activ")) {
  ax_x <- get_axis_cor(rcc_fit_activ, "X", n = 4)
  ax_y <- get_axis_cor(rcc_fit_activ, "Y", n = 4)
  tab_x <- dplyr::bind_rows(
    ax_x$pos |> dplyr::mutate(smer = "pozitivní"),
    ax_x$neg |> dplyr::mutate(smer = "negativní")
  )
  tab_y <- dplyr::bind_rows(
    ax_y$pos |> dplyr::mutate(smer = "pozitivní"),
    ax_y$neg |> dplyr::mutate(smer = "negativní")
  )
  cat("**Co vidíme:** Korelace jednotlivých proměnných s kanonickou osou pro aktivitu i kliniku.\n\n")
  knitr::kable(
    tab_x,
    col.names = c("Aktivita", "Korelace", "Směr")
  ) |>
    print()
  knitr::kable(
    tab_y,
    col.names = c("Klinika", "Korelace", "Směr")
  ) |>
    print()
  cat(glue(
    "\n**Jak to číst:** Pozitivní korelace znamená, že vyšší hodnota proměnné zvyšuje skóre kanonické osy; ",
    "negativní korelace jej snižuje. ",
    "**Co to znamená pro myozitidy:** Proměnné s vysokou korelací s osou často odpovídají klinicky významným ",
    "doménám (svalová síla, funkce, zánětlivé markery), což je v souladu s literaturou IIM. ",
    "**Co je nejisté:** Korelace neodlišují přímý vliv od spoluvýskytu a mohou být ovlivněny škálováním. ",
    "**Jaký další krok:** Ověřit stabilitu pořadí proměnných při resamplingu."
  ))
}
```

### Heatmapa korelací top‑loading proměnných

```{r rcca-activ-heatmap, out.width="100%"}
include_fig(fig_file("heatmap_loading_activ_01.tiff"))
```

```{r rcca-activ-heatmap-notes, results='asis'}
if (exists("rcc_fit_activ")) {
  top_corr <- get_top_cross_corr(rcc_fit_activ, topX_activ, topY_activ, n = 6)
  if (!is.null(top_corr)) {
    cat(glue(
      "**Co vidíme:** Heatmapa vizualizuje korelace mezi top aktigrafickými a klinickými proměnnými. ",
      "Nejsilnější páry jsou uvedeny níže.\n\n"
    ))
    knitr::kable(
      top_corr,
      col.names = c("Aktivita", "Klinika", "Korelace")
    ) |>
      print()
    cat(glue(
      "\n**Jak to číst:** Silné absolutní korelace indikují proměnné, které se pohybují společně ",
      "a definují dominantní klinicko‑aktivní vzorec.\n\n",
      "**Co to znamená pro myozitidy:** V literatuře je konzistentně popisována vazba mezi poklesem fyzické aktivity ",
      "a horší svalovou silou či funkční kapacitou. Pokud se v top párech objevují parametry aktivity spolu s MMT/HAQ/SF‑36, ",
      "jde o biologicky očekávatelný obraz.\n\n",
      "**Co je nejisté:** Korelace mohou být ovlivněny léčbou a komorbiditami (např. plicní či kardiální postižení).\n\n",
      "**Jaký další krok:** Ověřit, zda top páry přetrvávají po stratifikaci podle subtypu a po úpravě o věk/pohlaví."
    ))
  }
}
```

### Loadings na latentní ose (barploty)

```{r rcca-activ-axis, out.width="100%"}
include_fig(fig_file("activity_clinic_axis_01.tiff"))
```

```{r rcca-activ-axis-notes, results='asis'}
if (exists("rcc_fit_activ")) {
  poles_x <- get_rcca_poles(rcc_fit_activ, "X", n = 3)
  poles_y <- get_rcca_poles(rcc_fit_activ, "Y", n = 3)
  cat(glue(
    "**Co vidíme:** Na pozitivním pólu aktivity dominují `{paste(poles_x$pos$var, collapse = ', ')}`, ",
    "na negativním pólu `{paste(poles_x$neg$var, collapse = ', ')}`. ",
    "U kliniky jsou nejvýraznější `{paste(poles_y$pos$var, collapse = ', ')}` vs. ",
    "`{paste(poles_y$neg$var, collapse = ', ')}`.\n\n",
    "**Jak to číst:** Osa kontrastuje dvě klinicko‑aktivní konfigurace; proměnné s opačnými znaménky ",
    "znamenají, že při růstu jedné skupiny proměnných klesá druhá.\n\n",
    "**Co to znamená pro myozitidy:** Pokud se mezi top klinickými proměnnými objevují parametry svalové síly, bolesti ",
    "či kvality života, je to v souladu s literaturou, která popisuje úzkou vazbu mezi funkčním statusem a reálnou aktivitou.\n\n",
    "**Co je nejisté:** Loadings mohou být citlivé na výběr proměnných a na míru chybějících dat.\n\n",
    "**Jaký další krok:** Provést stabilitní analýzu (např. bootstrap) a ověřit konzistenci pólů v M0 a M6."
  ))
}
```

### Subtypy v prostoru rCCA (komponenta 1)

```{r rcca-activ-subtype, out.width="100%"}
include_fig(fig_file("rcca_subtype_activ_01.tiff"))
```

```{r rcca-activ-subtype-notes, results='asis'}
if (exists("d12_join") && exists("rcc_fit_activ")) {
  df_sub <- d12_join
  if ("exam_order" %in% names(df_sub)) {
    df_sub <- df_sub |>
      dplyr::mutate(exam = tolower(as.character(exam_order))) |>
      dplyr::filter(exam %in% c("m0", "m6"))
  }
  cent <- rcca_subtype_centroids(df_sub, rcc_fit_activ)
  if (!is.null(cent) && nrow(cent) > 1) {
    dist_mat <- as.matrix(stats::dist(cent[, c("cx", "cy")]))
    idx <- which(dist_mat == max(dist_mat), arr.ind = TRUE)[1, ]
    g1 <- cent$subtype[idx[1]]
    g2 <- cent$subtype[idx[2]]
    max_x <- cent |> arrange(desc(cx)) |> slice(1)
    min_x <- cent |> arrange(cx) |> slice(1)
    cat(glue(
      "**Co vidíme:** Největší vzdálenost centroidů je mezi Subtypem {g1} a {g2}. ",
      "Na ose X je nejvýše Subtyp {max_x$subtype}, nejníže Subtyp {min_x$subtype}.\n\n",
      "**Jak to číst:** Oddělení centroidů znamená, že kombinace aktivity a kliniky má různý profil napříč subtypy.\n\n",
      "**Co to znamená pro myozitidy:** V literatuře je opakovaně popsána heterogenita IIM subtypů v síle, funkci ",
      "a orgánovém postižení; rozdílná poloha v rCCA prostoru je s tím konzistentní.\n\n",
      "**Co je nejisté:** Malý počet pacientů v některých subtypech může zhoršit stabilitu centroidů.\n\n",
      "**Jaký další krok:** Ověřit separaci v M0 a M6 zvlášť a propojit s klinickými endpointy."
    ))
  }
}
```

### Tabulka: Top loadings (komponenta 1)

```{r rcca-activ-loadings}
if (exists("rcc_fit_activ")) {
  top_x <- get_rcca_loadings(rcc_fit_activ, "X", n = 10)
  top_y <- get_rcca_loadings(rcc_fit_activ, "Y", n = 10)

  if (!is.null(top_x)) {
    knitr::kable(top_x, col.names = c("Aktivita – proměnná", "Loading"))
  }
  if (!is.null(top_y)) {
    knitr::kable(top_y, col.names = c("Klinika – proměnná", "Loading"))
  }
} else {
  cat("rCCA model pro aktivitu není k dispozici.\n")
}
```

**Co vidíme:** Nejvýznamnější proměnné aktivity a kliniky, které definují osu rCCA.  
**Jak to číst:** Vyšší absolutní loading = silnější příspěvek k ose; znaménko určuje směr.  
**Co to znamená pro myozitidy:** Vysoko‑naložené proměnné mohou sloužit jako kandidátní biomarkery sdíleného fenotypu.  
**Co je nejisté:** Číselné pořadí se může měnit při drobných změnách dat nebo imputace.  
**Jaký další krok:** Ověřit stabilitu top‑proměnných v resamplingu.

## rCCA: ČAS (M0/M6)

### Kanonické variáty – rozptyl (komponenta 1)

```{r rcca-time-canon, out.width="100%"}
include_fig(fig_file("canon_comp_time_01.tiff"))
```

```{r rcca-time-canon-notes, results='asis'}
if (exists("scores_df_time")) {
  stats <- summarize_rcca_scores(scores_df_time)
  med <- stats$med_tbl
  m0 <- med |> dplyr::filter(exam == "m0")
  m6 <- med |> dplyr::filter(exam == "m6")
  delta_x1 <- m6$med_x1 - m0$med_x1
  delta_y1 <- m6$med_y1 - m0$med_y1
  top_x <- topX_time$var[1:3]
  top_y <- topY_time$var[1:3]

  cat(glue(
    "**Co vidíme:** Korelace mezi X1 a Y1 je {fmt_num(stats$cor_xy, 2)}. ",
    "M0 (n={m0$n}) má medián X1 {fmt_num(m0$med_x1, 2)} a Y1 {fmt_num(m0$med_y1, 2)}, ",
    "M6 (n={m6$n}) má medián X1 {fmt_num(m6$med_x1, 2)} a Y1 {fmt_num(m6$med_y1, 2)} ",
    "(ΔX1={fmt_num(delta_x1, 2)}, ΔY1={fmt_num(delta_y1, 2)}).\n\n",
    "**Jak to číst:** Časové metriky s největším vlivem na osu jsou `{paste(top_x, collapse = ', ')}`; ",
    "klinická osa je definována proměnnými `{paste(top_y, collapse = ', ')}`.\n\n",
    "**Co to znamená pro myozitidy:** V literatuře se narušený denní rytmus a nízká intenzita aktivity ",
    "často pojí s vyšší nemocenskou aktivitou a horší kvalitou života. Posun M0→M6 proto může odrážet ",
    "klinicky relevantní změny režimu nebo únavy.\n\n",
    "**Co je nejisté:** Časové metriky mohou být ovlivněny režimem pacienta mimo nemoc (práce, spánek).\n\n",
    "**Jaký další krok:** Ověřit přidanou hodnotu časových metrik oproti agregované aktivitě a zahrnout spánkové parametry."
  ))
}
```

### Korelace proměnných s kanonickou osou

```{r rcca-time-canon-cor, out.width="100%"}
include_fig(fig_file("canon_cor_time_01.tiff"))
```

```{r rcca-time-canon-cor-notes, results='asis'}
if (exists("rcc_fit_time")) {
  ax_x <- get_axis_cor(rcc_fit_time, "X", n = 4)
  ax_y <- get_axis_cor(rcc_fit_time, "Y", n = 4)
  tab_x <- dplyr::bind_rows(
    ax_x$pos |> dplyr::mutate(smer = "pozitivní"),
    ax_x$neg |> dplyr::mutate(smer = "negativní")
  )
  tab_y <- dplyr::bind_rows(
    ax_y$pos |> dplyr::mutate(smer = "pozitivní"),
    ax_y$neg |> dplyr::mutate(smer = "negativní")
  )
  cat("**Co vidíme:** Korelace časových a klinických proměnných s kanonickou osou.\n\n")
  knitr::kable(
    tab_x,
    col.names = c("Čas", "Korelace", "Směr")
  ) |>
    print()
  knitr::kable(
    tab_y,
    col.names = c("Klinika", "Korelace", "Směr")
  ) |>
    print()
  cat(glue(
    "\n**Jak to číst:** Pozitivní korelace zvyšuje skóre osy, negativní korelace jej snižuje. ",
    "**Co to znamená pro myozitidy:** Pokud se mezi top časovými proměnnými objevují metriky rytmu a variability, ",
    "odpovídá to literatuře o poruše denního režimu a únavě u IIM. ",
    "**Co je nejisté:** Korelace mohou být ovlivněny režimem pacienta mimo nemoc. ",
    "**Jaký další krok:** Ověřit konzistenci při kontrole spánkových a pracovních faktorů."
  ))
}
```

### Heatmapa korelací top‑loading proměnných

```{r rcca-time-heatmap, out.width="100%"}
include_fig(fig_file("heatmap_loading_time_01.tiff"))
```

```{r rcca-time-heatmap-notes, results='asis'}
if (exists("rcc_fit_time")) {
  top_corr <- get_top_cross_corr(rcc_fit_time, topX_time, topY_time, n = 6)
  if (!is.null(top_corr)) {
    cat(glue(
      "**Co vidíme:** Heatmapa zvýrazňuje top vztahy mezi časovými metrikami a klinikou; ",
      "nejvyšší korelace jsou uvedeny níže.\n\n"
    ))
    knitr::kable(
      top_corr,
      col.names = c("Čas", "Klinika", "Korelace")
    ) |>
      print()
    cat(glue(
      "\n**Jak to číst:** Časové metriky s největšími absolutními korelacemi mohou odrážet ",
      "klinicky významné změny denního rytmu nebo únavy.\n\n",
      "**Co to znamená pro myozitidy:** Literatura u IIM popisuje, že dysregulace denních režimů ",
      "a zvýšená únava souvisí s horší funkcí a kvalitou života; to odpovídá přítomnosti ",
      "časových metrik mezi nejvýraznějšími korelacemi.\n\n",
      "**Co je nejisté:** Vztahy mohou být zkresleny chováním mimo nemoc (práce, spánek, sezónnost).\n\n",
      "**Jaký další krok:** Doplnit analýzu o spánkové ukazatele a stratifikovat podle pracovního režimu."
    ))
  }
}
```

### Loadings na latentní ose (barploty)

```{r rcca-time-axis, out.width="100%"}
include_fig(fig_file("time_clinic_axis_01.tiff"))
```

```{r rcca-time-axis-notes, results='asis'}
if (exists("rcc_fit_time")) {
  poles_x <- get_rcca_poles(rcc_fit_time, "X", n = 3)
  poles_y <- get_rcca_poles(rcc_fit_time, "Y", n = 3)
  cat(glue(
    "**Co vidíme:** Na časové straně osy dominují `{paste(poles_x$pos$var, collapse = ', ')}` ",
    "a na opačném pólu `{paste(poles_x$neg$var, collapse = ', ')}`. ",
    "Na klinické straně jsou nejvýraznější `{paste(poles_y$pos$var, collapse = ', ')}` vs. ",
    "`{paste(poles_y$neg$var, collapse = ', ')}`.\n\n",
    "**Jak to číst:** Osa odděluje pacienty s odlišným časovým profilem aktivity a klinickým stavem.\n\n",
    "**Co to znamená pro myozitidy:** U myozitid je v literatuře popisováno, že narušení denního režimu ",
    "a zvýšená únava se promítají do funkčních skóre; časové metriky proto mohou být klinicky relevantní.\n\n",
    "**Co je nejisté:** Časové ukazatele mohou být citlivé na krátkodobé změny režimu nebo komorbidity.\n\n",
    "**Jaký další krok:** Validovat časové metriky na delším sledování a s kontrolou spánku."
  ))
}
```

### Subtypy v prostoru rCCA (komponenta 1)

```{r rcca-time-subtype, out.width="100%"}
include_fig(fig_file("rcca_subtype_time_01.tiff"))
```

```{r rcca-time-subtype-notes, results='asis'}
if (exists("d13_join") && exists("rcc_fit_time")) {
  df_sub <- d13_join
  if ("exam_order" %in% names(df_sub)) {
    df_sub <- df_sub |>
      dplyr::mutate(exam = tolower(as.character(exam_order))) |>
      dplyr::filter(exam %in% c("m0", "m6"))
  }
  cent <- rcca_subtype_centroids(df_sub, rcc_fit_time)
  if (!is.null(cent) && nrow(cent) > 1) {
    dist_mat <- as.matrix(stats::dist(cent[, c("cx", "cy")]))
    idx <- which(dist_mat == max(dist_mat), arr.ind = TRUE)[1, ]
    g1 <- cent$subtype[idx[1]]
    g2 <- cent$subtype[idx[2]]
    max_x <- cent |> arrange(desc(cx)) |> slice(1)
    min_x <- cent |> arrange(cx) |> slice(1)
    cat(glue(
      "**Co vidíme:** Největší vzdálenost centroidů je mezi Subtypem {g1} a {g2}. ",
      "Na ose X je nejvýše Subtyp {max_x$subtype}, nejníže Subtyp {min_x$subtype}.\n\n",
      "**Jak to číst:** Odstupy centroidů ukazují, že časové metriky diferencují subtypy i po propojení s klinikou.\n\n",
      "**Co to znamená pro myozitidy:** Subtypy IIM mohou mít odlišný denní režim a míru únavy, ",
      "což je v literatuře spojováno s různou aktivitou nemoci a kvalitou života.\n\n",
      "**Co je nejisté:** Časové profily jsou citlivé na externí režimové faktory.\n\n",
      "**Jaký další krok:** Ověřit výsledky po úpravě o spánek/práci a testovat stabilitu centroidů."
    ))
  }
}
```

### Tabulka: Top loadings (komponenta 1)

```{r rcca-time-loadings}
if (exists("rcc_fit_time")) {
  top_x <- get_rcca_loadings(rcc_fit_time, "X", n = 10)
  top_y <- get_rcca_loadings(rcc_fit_time, "Y", n = 10)

  if (!is.null(top_x)) {
    knitr::kable(top_x, col.names = c("Čas – proměnná", "Loading"))
  }
  if (!is.null(top_y)) {
    knitr::kable(top_y, col.names = c("Klinika – proměnná", "Loading"))
  }
} else {
  cat("rCCA model pro čas není k dispozici.\n")
}
```

**Co vidíme:** Nejvýznamnější časové a klinické proměnné na hlavní ose rCCA.  
**Jak to číst:** Proměnné s nejvyšším absolutním loadingem dominují interpretaci.  
**Co to znamená pro myozitidy:** Tyto proměnné mohou být kandidátními markery časového profilu onemocnění.  
**Co je nejisté:** Změny v čase mohou být ovlivněny režimem pacienta mimo nemoc.  
**Jaký další krok:** Klinicky validovat, zda časové metriky zlepšují stratifikaci.

# DIABLO – integrativní klasifikace subtypů

## Vysvětlení metody (pro neodborníky)

DIABLO kombinuje více datových bloků (např. aktivita/čas + klinika) a hledá **společné latentní komponenty**, které zároveň **oddělují subtypy**. Výsledkem je „signatura“ – malý soubor proměnných z každého bloku, který je pro rozlišení subtypů nejdůležitější.  
*Klinický příklad:* Pokud Subtyp 2 má konzistentně jiný vzorec aktivity a klinických hodnot než Subtyp 1, DIABLO identifikuje nejvíce diskriminační proměnné.

## DIABLO: AKTIVITA (M0/M6)

### Separace subtypů v latentním prostoru

```{r diablo-activ-indiv, out.width="100%"}
include_fig(fig_file("diablo_indiv_activ_01.tiff"))
```

```{r diablo-activ-indiv-notes, results='asis'}
if (exists("diablo_indiv_activ_01")) {
  cent_act <- get_diablo_centroids(diablo_indiv_activ_01, "Block: activity")
  far_act <- get_farthest_pair(cent_act)
  err_act <- get_diablo_error(perf_diablo_activ, "activity")
  max_x <- cent_act |> arrange(desc(cx)) |> slice(1)
  min_x <- cent_act |> arrange(cx) |> slice(1)

  cat(glue(
    "**Co vidíme:** Největší vzdálenost mezi centroidy má Subtyp {far_act$g1} vs Subtyp {far_act$g2} ",
    "(vzdálenost {fmt_num(far_act$dist, 2)}). ",
    "Na ose 1 je nejvýše Subtyp {max_x$group} a nejníže Subtyp {min_x$group}. ",
    "Chybovost klasifikace (centroids.dist) je {fmt_pct(err_act, 1)} %.\n\n",
    "**Jak to číst:** Zřetelnější separace centroidů znamená, že aktigrafický blok nese signál rozlišující subtypy.\n\n",
    "**Co to znamená pro myozitidy:** Heterogenita subtypů (např. rozdílné postižení svalů či plic) ",
    "je dobře popsaná v literatuře a může se odrážet i v denní aktivitě.\n\n",
    "**Co je nejisté:** Kvalita separace závisí na počtu vzorků v jednotlivých subtypech.\n\n",
    "**Jaký další krok:** Ověřit stabilitu separace na bootstrapu a v rámci M0/M6 zvlášť."
  ))
}
```

### Proměnné aktivity v DIABLO (correlation circle)

```{r diablo-activ-plotvar-act, out.width="100%"}
include_fig(fig_file("diablo_plotVar_activ_01.tiff"))
```

```{r diablo-activ-plotvar-act-notes, results='asis'}
if (exists("diablo_fit_activ")) {
  top_act <- get_diablo_top_loadings(diablo_fit_activ, "activity", n = 5)
  cat(glue(
    "**Co vidíme:** Mezi nejsilnější aktigrafické proměnné patří `{paste(top_act$var, collapse = ', ')}` ",
    "(|loading| v rozsahu {fmt_num(min(abs(top_act$loading)), 2)}–{fmt_num(max(abs(top_act$loading)), 2)}).\n\n",
    "**Jak to číst:** Proměnné dál od středu přispívají nejvíc k separaci subtypů v latentním prostoru.\n\n",
    "**Co to znamená pro myozitidy:** V literatuře je snížená denní aktivita a změněná intenzita aktivity ",
    "spojována s vyšší nemocenskou aktivitou a slabší svalovou funkcí, což odpovídá tomu, že aktigrafie ",
    "patří mezi hlavní diskriminační signály.\n\n",
    "**Co je nejisté:** Výběr proměnných závisí na `keepX` a může se měnit při resamplingu.\n\n",
    "**Jaký další krok:** Prověřit stabilitu výběru pomocí opakované CV a případně upravit `keepX`."
  ))
}
```

### Proměnné kliniky v DIABLO (correlation circle)

```{r diablo-activ-plotvar-clin, out.width="100%"}
include_fig(fig_file("diablo_plotVar_activ_02.tiff"))
```

```{r diablo-activ-plotvar-clin-notes, results='asis'}
if (exists("diablo_fit_activ")) {
  top_cli <- get_diablo_top_loadings(diablo_fit_activ, "clinical", n = 5)
  cat(glue(
    "**Co vidíme:** Nejvýraznější klinické proměnné v komponentě 1 jsou `{paste(top_cli$var, collapse = ', ')}` ",
    "(|loading| {fmt_num(min(abs(top_cli$loading)), 2)}–{fmt_num(max(abs(top_cli$loading)), 2)}).\n\n",
    "**Jak to číst:** Směr a vzdálenost od středu ukazují, jak proměnné přispívají k separaci subtypů.\n\n",
    "**Co to znamená pro myozitidy:** Klinické domény jako svalová síla, funkční skóry či plicní postižení ",
    "jsou v literatuře klíčové pro fenotypizaci IIM; proto dává smysl, že se objevují mezi top proměnnými.\n\n",
    "**Co je nejisté:** Klinické proměnné mohou být silně korelované a interpretace jednotlivých loadingů ",
    "musí brát v úvahu redundanci.\n\n",
    "**Jaký další krok:** Validovat signaturu na nezávislé kohortě a porovnat s klinickou klasifikací."
  ))
}
```

### CIM signatura (aktivita + klinika)

```{r diablo-activ-cim, out.width="100%"}
include_fig(fig_file("cim_activity_01.tiff"))
```

```{r diablo-activ-cim-notes, results='asis'}
if (exists("keepX_activ")) {
  n_act <- sum(keepX_activ$activity)
  n_cli <- sum(keepX_activ$clinical)
  cat(glue(
    "**Co vidíme:** CIM (clustered image map) pro {n_act} aktigrafických a {n_cli} klinických proměnných. ",
    "Shluky ukazují pacienty a proměnné s podobným profilem napříč subtypy.\n\n",
    "**Jak to číst:** Kompaktní bloky barev znamenají konzistentní signaturu; rozpad do více bloků ukazuje heterogenitu.\n\n",
    "**Co to znamená pro myozitidy:** Kombinovaná signatura aktivity a kliniky odpovídá literatuře, ",
    "která zdůrazňuje multifaktoriální povahu IIM fenotypů.\n\n",
    "**Co je nejisté:** Vzorce mohou být citlivé na škálování a zvolený počet proměnných (`keepX`).\n\n",
    "**Jaký další krok:** Ověřit stabilitu klastrů na bootstrapu a testovat signaturu v externí kohortě."
  ))
}
```

### Tabulka: Vybrané proměnné (komponenta 1)

```{r diablo-activ-table}
if (exists("diablo_fit_activ")) {
  sel <- mixOmics::selectVar(diablo_fit_activ, comp = 1)
  tab_act <- tibble(prom = sel$activity$name, loading = sel$activity$value)
  tab_cli <- tibble(prom = sel$clinical$name, loading = sel$clinical$value)
  knitr::kable(tab_act, col.names = c("Aktivita – proměnná", "Loading"))
  knitr::kable(tab_cli, col.names = c("Klinika – proměnná", "Loading"))
} else {
  cat("DIABLO model pro aktivitu není k dispozici.\n")
}
```

**Co vidíme:** Konkrétní proměnné tvořící signaturu pro rozlišení subtypů.  
**Jak to číst:** Vyšší absolutní loading znamená větší diskriminační sílu.  
**Co to znamená pro myozitidy:** Tyto proměnné mají potenciál stát se biomarkerovým panelem subtypů.  
**Co je nejisté:** Signatura může být závislá na volbě počtu komponent.  
**Jaký další krok:** Provést externí validaci a testovat klinickou použitelnost.

## DIABLO: ČAS (M0/M6)

### Separace subtypů v latentním prostoru

```{r diablo-time-indiv, out.width="100%"}
include_fig(fig_file("diablo_indiv_time_01.tiff"))
```

```{r diablo-time-indiv-notes, results='asis'}
if (exists("diablo_indiv_time_01")) {
  cent_time <- get_diablo_centroids(diablo_indiv_time_01, "Block: time")
  far_time <- get_farthest_pair(cent_time)
  err_time <- get_diablo_error(perf_diablo_time, "time")
  max_x <- cent_time |> arrange(desc(cx)) |> slice(1)
  min_x <- cent_time |> arrange(cx) |> slice(1)

  cat(glue(
    "**Co vidíme:** Největší vzdálenost centroidů je mezi Subtyp {far_time$g1} a Subtyp {far_time$g2} ",
    "(vzdálenost {fmt_num(far_time$dist, 2)}). ",
    "Na ose 1 je nejvýše Subtyp {max_x$group}, nejníže Subtyp {min_x$group}. ",
    "Chybovost klasifikace (centroids.dist) je {fmt_pct(err_time, 1)} %.\n\n",
    "**Jak to číst:** Časové metriky rozlišují subtypy, pokud jsou centroidy dobře oddělené.\n\n",
    "**Co to znamená pro myozitidy:** Denní režim a úroveň aktivity se v IIM často liší mezi subtypy ",
    "a mohou reflektovat specifické klinické postižení (např. svalové vs. plicní).\n\n",
    "**Co je nejisté:** Časové metriky jsou citlivé na chování mimo nemoc (práce, spánek).\n\n",
    "**Jaký další krok:** Ověřit robustnost po úpravě o věk, pohlaví a léčbu."
  ))
}
```

### Proměnné času v DIABLO (correlation circle)

```{r diablo-time-plotvar-time, out.width="100%"}
include_fig(fig_file("diablo_plotVar_time_01.tiff"))
```

```{r diablo-time-plotvar-time-notes, results='asis'}
if (exists("diablo_fit_time")) {
  top_time <- get_diablo_top_loadings(diablo_fit_time, "time", n = 5)
  cat(glue(
    "**Co vidíme:** Nejvýraznější časové proměnné v komponentě 1 jsou `{paste(top_time$var, collapse = ', ')}` ",
    "(|loading| {fmt_num(min(abs(top_time$loading)), 2)}–{fmt_num(max(abs(top_time$loading)), 2)}).\n\n",
    "**Jak to číst:** Proměnné s vyšším absolutním loadingem nesou větší část signálu pro separaci subtypů.\n\n",
    "**Co to znamená pro myozitidy:** Rytmické a časové ukazatele aktivity mohou odrážet únavu a funkční omezení, ",
    "což je v literatuře IIM často spojováno s klinickým postižením.\n\n",
    "**Co je nejisté:** Časové metriky mohou být ovlivněny externími faktory a krátkodobými výkyvy.\n\n",
    "**Jaký další krok:** Prověřit stabilitu výběru při různých nastaveních prahů a subsamplingu."
  ))
}
```

### Proměnné kliniky v DIABLO (correlation circle)

```{r diablo-time-plotvar-clin, out.width="100%"}
include_fig(fig_file("diablo_plotVar_time_02.tiff"))
```

```{r diablo-time-plotvar-clin-notes, results='asis'}
if (exists("diablo_fit_time")) {
  top_cli <- get_diablo_top_loadings(diablo_fit_time, "clinical", n = 5)
  cat(glue(
    "**Co vidíme:** Nejvýraznější klinické proměnné v komponentě 1 jsou `{paste(top_cli$var, collapse = ', ')}` ",
    "(|loading| {fmt_num(min(abs(top_cli$loading)), 2)}–{fmt_num(max(abs(top_cli$loading)), 2)}).\n\n",
    "**Jak to číst:** Směr a velikost loadingu ukazují, jak klinické proměnné přispívají k rozlišení subtypů.\n\n",
    "**Co to znamená pro myozitidy:** Časově‑klinické proměnné mohou lépe zachytit dynamiku onemocnění, ",
    "např. kolísání síly či únavy, které jsou v literatuře u IIM popsané.\n\n",
    "**Co je nejisté:** Výsledky mohou být citlivé na imputaci chybějících hodnot.\n\n",
    "**Jaký další krok:** Otestovat alternativní imputace a porovnat stabilitu signatury."
  ))
}
```

### CIM signatura (čas + klinika)

```{r diablo-time-cim, out.width="100%"}
include_fig(fig_file("cim_time_01.tiff"))
```

```{r diablo-time-cim-notes, results='asis'}
if (exists("keepX_time")) {
  n_time <- sum(keepX_time$time)
  n_cli <- sum(keepX_time$clinical)
  cat(glue(
    "**Co vidíme:** CIM pro {n_time} časových a {n_cli} klinických proměnných. ",
    "Struktura shluků ukazuje, které časové profily se pojí s klinickými charakteristikami.\n\n",
    "**Jak to číst:** Souvislé bloky naznačují stabilní signaturu; více bloků ukazuje heterogenitu mezi subtypy.\n\n",
    "**Co to znamená pro myozitidy:** Časové metriky mohou zachytit únavu a režimové změny, ",
    "které jsou v literatuře IIM spojeny s funkčním stavem a kvalitou života.\n\n",
    "**Co je nejisté:** Výsledek může být citlivý na denní režim a na nastavení `keepX`.\n\n",
    "**Jaký další krok:** Validovat signaturu na delším sledování a při kontrole spánkových faktorů."
  ))
}
```

### Tabulka: Vybrané proměnné (komponenta 1)

```{r diablo-time-table}
if (exists("diablo_fit_time")) {
  sel <- mixOmics::selectVar(diablo_fit_time, comp = 1)
  tab_time <- tibble(prom = sel$time$name, loading = sel$time$value)
  tab_cli <- tibble(prom = sel$clinical$name, loading = sel$clinical$value)
  knitr::kable(tab_time, col.names = c("Čas – proměnná", "Loading"))
  knitr::kable(tab_cli, col.names = c("Klinika – proměnná", "Loading"))
} else {
  cat("DIABLO model pro čas není k dispozici.\n")
}
```

**Co vidíme:** Konkrétní časové a klinické proměnné v signatuře subtypů.  
**Jak to číst:** Kombinace proměnných ukazuje, které aspekty rytmu souvisí s klinikou.  
**Co to znamená pro myozitidy:** Může naznačovat, že časový profil je součástí fenotypu.  
**Co je nejisté:** Výsledek může být nestabilní při menších počtech vzorků.  
**Jaký další krok:** Ověřit predikční výkon na nezávislém vzorku.

# MOFA – latentní faktory bez dohledu

## Vysvětlení metody (pro neodborníky)

MOFA je metoda, která umí spojit více bloků dat (např. **klinika** + **aktivita/čas z akcelerometru**) a najít v nich **společné vzorce**.

### Co je „factor“ (faktor)
**Faktor** je „skrytá osa“ = **souhrnné skóre**, které popisuje jeden hlavní typ rozdílu mezi pacienty.

- Každý pacient má pro každý faktor **jedno číslo**.
- Pacienti s podobným skóre mají **podobný profil** napříč daty.
- Faktor není jedna proměnná (CRP, kroky…), ale **kombinace více proměnných**, které se často mění společně.

> Znaménko (+/−) je technické (osa se může „otočit“). Důležitý je rozdíl mezi dvěma konci faktoru.

### Co jsou „loadings“ a heatmapa loadings
**Loadings (váhy/zatížení)** říkají:
> **Které proměnné faktor tvoří a jak silně.**

Heatmapa loadings:
- **řádky** = proměnné (např. CRP, SDAI, kroky, MVPA…)
- **sloupce** = faktory
- **intenzita barvy** = jak moc je proměnná pro faktor důležitá (větší = důležitější)
- **+ / −** = směr (roste s faktorem / klesá s faktorem)

### Jak číst „pyramidový“ graf (klinika vs aktivita/čas)
Pyramidový graf ukazuje u jednoho faktoru vedle sebe:
- **klinické proměnné** (např. CRP, SDAI, bolest…)
- **proměnné z aktivity/času** (např. kroky, MVPA, parametry rytmu…)

Délka sloupce = **důležitost proměnné pro faktor**.  
Směr (+/−) = zda jde s faktorem **stejným** nebo **opačným** směrem.

**Jak to vysvětlit jednou větou:**
> „Tento faktor propojuje kliniku a aktivitu/čas a ukazuje, které proměnné z obou bloků tvoří společný vzorec.“

### Jak stručně interpretovat faktor (šablona do reportu)
- „Faktor X vysvětluje variabilitu hlavně v (klinice / aktivitě / obou).“
- „Na jednom konci faktoru jsou pacienti s (vyšším CRP/SDAI/…) a (nižší aktivitou/…).“
- „Proto faktor odpovídá fenotypu typu: **(zánět a omezení)** / **(režim a denní rytmus)** / **(změna v čase M0 vs M6)**.“

### UMAP/PCA mapa pacientů (pokud ji máte)
- body blízko sebe = pacienti s podobným „profilovým“ skóre faktorů
- separace barev (např. M0 vs M6) = faktorové profily se liší
> UMAP je vizualizace podobnosti, ne statistický test.

### Klinický příklad 

Pokud faktor sdružuje nízkou denní aktivitu, nižší svalovou sílu a horší funkční skóry, pak pacienti s vysokým (nebo nízkým) skóre na tomto faktoru pravděpodobně odpovídají aktivnějšímu (nebo stabilnějšímu) fenotypu. Změna skóre faktoru mezi M0 a M6 pak může signalizovat klinickou odpověď na léčbu.



## MOFA: AKTIVITA (M0/M6)

### Faktory – rozložení podle subtypu

```{r mofa-activ-fact-subt, out.width="100%"}
include_fig(fig_file("mofa_activ_clin_fact_subt_01.tiff"))
```

```{r mofa-activ-fact-subt-notes, results='asis'}
if (!is.null(mofa_factors_activ_df)) {
  sub_tab <- mofa_factors_activ_df |>
    dplyr::group_by(subtype) |>
    dplyr::summarise(
      n = dplyr::n(),
      med_f1 = stats::median(Factor1, na.rm = TRUE),
      med_f2 = stats::median(Factor2, na.rm = TRUE),
      .groups = "drop"
    )
  top_f1 <- sub_tab |> arrange(desc(med_f1)) |> slice(1)
  low_f1 <- sub_tab |> arrange(med_f1) |> slice(1)

  cat(glue(
    "**Co vidíme:** Subtyp {top_f1$subtype} má nejvyšší medián Factor1 {fmt_num(top_f1$med_f1, 2)}, ",
    "Subtyp {low_f1$subtype} nejnižší {fmt_num(low_f1$med_f1, 2)} (Δ≈{fmt_num(top_f1$med_f1 - low_f1$med_f1, 2)}).\n\n",
    "**Jak to číst:** Oddělení subtypů na faktorové ose naznačuje, že latentní faktor zachycuje biologicky odlišné profily.\n\n",
    "**Co to znamená pro myozitidy:** Heterogenita subtypů IIM je v literatuře dobře popsaná; rozdílné faktory ",
    "mohou odrážet variabilitu v aktivitě nemoci, svalové síle nebo přidružených orgánových projevech.\n\n",
    "**Co je nejisté:** Překryv subtypů může být dán malým počtem vzorků v některých skupinách.\n\n",
    "**Jaký další krok:** Spojit faktory s klinickými endpointy (MMT8, HAQ, CK) a ověřit biologickou interpretaci."
  ))
}
```

### Faktory 3–4 – rozložení podle subtypu

```{r mofa-activ-fact-subt-34, out.width="100%"}
include_fig(fig_file("mofa_activ_clin_fact_subt_02.tiff"))
```

```{r mofa-activ-fact-subt-34-notes, results='asis'}
if (!is.null(mofa_factors_activ_df_34)) {
  sub_tab <- mofa_factors_activ_df_34 |>
    dplyr::group_by(subtype) |>
    dplyr::summarise(
      n = dplyr::n(),
      med_f3 = stats::median(Factor3, na.rm = TRUE),
      med_f4 = stats::median(Factor4, na.rm = TRUE),
      .groups = "drop"
    )
  top_f3 <- sub_tab |> arrange(desc(med_f3)) |> slice(1)
  low_f3 <- sub_tab |> arrange(med_f3) |> slice(1)

  cat(glue(
    "**Co vidíme:** Subtyp {top_f3$subtype} má nejvyšší medián Factor3 {fmt_num(top_f3$med_f3, 2)}, ",
    "Subtyp {low_f3$subtype} nejnižší {fmt_num(low_f3$med_f3, 2)} (Δ≈{fmt_num(top_f3$med_f3 - low_f3$med_f3, 2)}).\n\n",
    "**Jak to číst:** Faktory 3–4 zachycují další, jemnější osu variability, která může být nezávislá na hlavních faktorech.\n\n",
    "**Co to znamená pro myozitidy:** Sekundární faktory mohou odpovídat specifickým doménám (např. únava, ",
    "režimová stabilita), které nejsou plně zachyceny faktorem 1–2.\n\n",
    "**Co je nejisté:** Interpretace vyšších faktorů je citlivější na šum a menší počty ve skupinách.\n\n",
    "**Jaký další krok:** Provést biologickou anotaci top vah pro faktory 3–4."
  ))
}
```

### Faktory – rozložení podle M0/M6

```{r mofa-activ-fact-exam, out.width="100%"}
include_fig(fig_file("mofa_activ_clin_fact_exam_01.tiff"))
```

```{r mofa-activ-fact-exam-notes, results='asis'}
if (!is.null(mofa_factors_activ_df)) {
  exam_tab <- mofa_factors_activ_df |>
    dplyr::mutate(exam = tolower(as.character(exam_order))) |>
    dplyr::group_by(exam) |>
    dplyr::summarise(
      n = dplyr::n(),
      med_f1 = stats::median(Factor1, na.rm = TRUE),
      med_f2 = stats::median(Factor2, na.rm = TRUE),
      .groups = "drop"
    )
  m0 <- exam_tab |> dplyr::filter(exam == "m0")
  m6 <- exam_tab |> dplyr::filter(exam == "m6")
  delta_f1 <- m6$med_f1 - m0$med_f1
  delta_f2 <- m6$med_f2 - m0$med_f2

  cat(glue(
    "**Co vidíme:** M0 má medián Factor1 {fmt_num(m0$med_f1, 2)}, M6 {fmt_num(m6$med_f1, 2)} (Δ={fmt_num(delta_f1, 2)}). ",
    "U Factor2 je M0 {fmt_num(m0$med_f2, 2)} a M6 {fmt_num(m6$med_f2, 2)} (Δ={fmt_num(delta_f2, 2)}).\n\n",
    "**Jak to číst:** Směr posunu M0→M6 ukazuje, zda se latentní profil pacientů mění v čase.\n\n",
    "**Co to znamená pro myozitidy:** V literatuře je po léčbě očekáván posun směrem k lepší funkci a nižší aktivitě nemoci; ",
    "posun faktorů tedy může odrážet klinickou odpověď.\n\n",
    "**Co je nejisté:** Časový posun může být heterogenní mezi subtypy.\n\n",
    "**Jaký další krok:** Propojit změnu faktorů s individuální odpovědí na terapii."
  ))
}
```

### Faktory 3–4 – rozložení podle M0/M6

```{r mofa-activ-fact-exam-34, out.width="100%"}
include_fig(fig_file("mofa_activ_clin_fact_exam_02.tiff"))
```

```{r mofa-activ-fact-exam-34-notes, results='asis'}
if (!is.null(mofa_factors_activ_df_34)) {
  exam_tab <- mofa_factors_activ_df_34 |>
    dplyr::mutate(exam = tolower(as.character(exam_order))) |>
    dplyr::group_by(exam) |>
    dplyr::summarise(
      n = dplyr::n(),
      med_f3 = stats::median(Factor3, na.rm = TRUE),
      med_f4 = stats::median(Factor4, na.rm = TRUE),
      .groups = "drop"
    )
  m0 <- exam_tab |> dplyr::filter(exam == "m0")
  m6 <- exam_tab |> dplyr::filter(exam == "m6")
  delta_f3 <- m6$med_f3 - m0$med_f3
  delta_f4 <- m6$med_f4 - m0$med_f4

  cat(glue(
    "**Co vidíme:** M0 má medián Factor3 {fmt_num(m0$med_f3, 2)}, M6 {fmt_num(m6$med_f3, 2)} (Δ={fmt_num(delta_f3, 2)}). ",
    "U Factor4 je M0 {fmt_num(m0$med_f4, 2)} a M6 {fmt_num(m6$med_f4, 2)} (Δ={fmt_num(delta_f4, 2)}).\n\n",
    "**Jak to číst:** Posun M0→M6 na sekundárních faktorech může ukazovat jemnější změny režimu nebo symptomů.\n\n",
    "**Co to znamená pro myozitidy:** Pokud se faktory 3–4 mění s časem, může to souviset s únavou, ",
    "adaptací na léčbu nebo změnami denního režimu.\n\n",
    "**Co je nejisté:** Změny mohou být malé a citlivé na chybějící data.\n\n",
    "**Jaký další krok:** Porovnat trend faktorů 3–4 s klinickými endpointy a se změnami aktigrafie."
  ))
}
```

### UMAP na faktorech

```{r mofa-activ-umap, out.width="100%"}
include_fig(fig_file("mofa_activ_clin_umap_01.tiff"))
```

```{r mofa-activ-umap-notes, results='asis'}
if (!is.null(mofa_umap_activ_df)) {
  exam_cent <- mofa_umap_activ_df |>
    dplyr::mutate(exam = tolower(as.character(exam_order))) |>
    dplyr::group_by(exam) |>
    dplyr::summarise(
      cx = mean(UMAP1, na.rm = TRUE),
      cy = mean(UMAP2, na.rm = TRUE),
      .groups = "drop"
    )
  dist_m0_m6 <- stats::dist(exam_cent[, c("cx", "cy")]) |> as.numeric()
  cat(glue(
    "**Co vidíme:** Centroidy M0 a M6 v UMAP prostoru jsou vzdálené ~{fmt_num(dist_m0_m6, 2)}.\n\n",
    "**Jak to číst:** Větší vzdálenost centroidů značí globální posun v latentním prostoru mezi M0 a M6.\n\n",
    "**Co to znamená pro myozitidy:** Pokud se M0 a M6 oddělují, může to reflektovat klinickou odpověď nebo změnu aktivity nemoci.\n\n",
    "**Co je nejisté:** UMAP je nelineární a citlivý na parametry; malé posuny mohou být artefakt.\n\n",
    "**Jaký další krok:** Ověřit stabilitu UMAP při různých seed/parametrech a porovnat s lineárními faktory."
  ))
}
```

### Váhy proměnných (top weights)

```{r mofa-activ-weights, out.width="100%"}
include_fig(fig_file("mofa_activ_clin_weights_01.tiff"))
```

```{r mofa-activ-weights-notes, results='asis'}
if (exists("mofa_trained_activ")) {
  w_act <- MOFA2::get_weights(mofa_trained_activ, views = "Activity", factors = 1)[[1]]
  w_cli <- MOFA2::get_weights(mofa_trained_activ, views = "Clinical", factors = 1)[[1]]
  w_act <- w_act[, 1]; names(w_act) <- rownames(MOFA2::get_weights(mofa_trained_activ, views = "Activity", factors = 1)[[1]])
  w_cli <- w_cli[, 1]; names(w_cli) <- rownames(MOFA2::get_weights(mofa_trained_activ, views = "Clinical", factors = 1)[[1]])
  top_act <- names(sort(abs(w_act), decreasing = TRUE))[1:5]
  top_cli <- names(sort(abs(w_cli), decreasing = TRUE))[1:5]

  cat(glue(
    "**Co vidíme:** Nejvyšší váhy v aktivitě mají `{paste(top_act, collapse = ', ')}`, ",
    "v klinice `{paste(top_cli, collapse = ', ')}`.\n\n",
    "**Jak to číst:** Proměnné s nejvyšší vahou definují, co faktor biologicky reprezentuje.\n\n",
    "**Co to znamená pro myozitidy:** Pokud jsou mezi top váhami funkční skóry (MMT/HAQ/SF‑36) a laboratorní markery, ",
    "odpovídá to literatuře, která popisuje propojení svalové funkce a klinické aktivity nemoci.\n\n",
    "**Co je nejisté:** Váhy jsou citlivé na počet faktorů a škálování vstupních dat.\n\n",
    "**Jaký další krok:** Ověřit, zda stejné top váhy vycházejí i při jiném nastavení počtu faktorů."
  ))
}
```

### Tabulka: Top váhy (faktor 1)

```{r mofa-activ-table}
if (exists("mofa_trained_activ")) {
  w_act_mat <- MOFA2::get_weights(mofa_trained_activ, views = "Activity", factors = 1)[[1]]
  w_cli_mat <- MOFA2::get_weights(mofa_trained_activ, views = "Clinical", factors = 1)[[1]]

  w_act <- w_act_mat[, 1]
  names(w_act) <- rownames(w_act_mat)
  w_cli <- w_cli_mat[, 1]
  names(w_cli) <- rownames(w_cli_mat)

  top_act <- names(sort(abs(w_act), decreasing = TRUE))
  top_cli <- names(sort(abs(w_cli), decreasing = TRUE))
  top_act <- top_act[seq_len(min(10, length(top_act)))]
  top_cli <- top_cli[seq_len(min(10, length(top_cli)))]

  tab_act <- tibble(prom = top_act, weight = w_act[top_act])
  tab_cli <- tibble(prom = top_cli, weight = w_cli[top_cli])

  knitr::kable(tab_act, col.names = c("Aktivita – proměnná", "Váha"))
  knitr::kable(tab_cli, col.names = c("Klinika – proměnná", "Váha"))
} else {
  cat("MOFA model pro aktivitu není k dispozici.\n")
}
```

**Co vidíme:** Konkrétní proměnné s nejvyšší váhou ve faktoru 1.  
**Jak to číst:** Větší absolutní váha = silnější příspěvek k faktoru.  
**Co to znamená pro myozitidy:** Proměnné mohou fungovat jako biologické ukotvení latentního faktoru.  
**Co je nejisté:** Interpretace se může lišit u dalších faktorů.  
**Jaký další krok:** Provést biologickou anotaci proměnných a ověřit klinický smysl.

## MOFA: ČAS (M0/M6)

### Faktory – rozložení podle subtypu

```{r mofa-time-fact-subt, out.width="100%"}
include_fig(fig_file("mofa_time_clin_fact_subt_01.tiff"))
```

```{r mofa-time-fact-subt-notes, results='asis'}
if (!is.null(mofa_factors_time_df)) {
  sub_tab <- mofa_factors_time_df |>
    dplyr::group_by(subtype) |>
    dplyr::summarise(
      n = dplyr::n(),
      med_f1 = stats::median(Factor1, na.rm = TRUE),
      med_f2 = stats::median(Factor2, na.rm = TRUE),
      .groups = "drop"
    )
  top_f1 <- sub_tab |> arrange(desc(med_f1)) |> slice(1)
  low_f1 <- sub_tab |> arrange(med_f1) |> slice(1)

  cat(glue(
    "**Co vidíme:** Subtyp {top_f1$subtype} má nejvyšší medián Factor1 {fmt_num(top_f1$med_f1, 2)}, ",
    "Subtyp {low_f1$subtype} nejnižší {fmt_num(low_f1$med_f1, 2)} (Δ≈{fmt_num(top_f1$med_f1 - low_f1$med_f1, 2)}).\n\n",
    "**Jak to číst:** Rozdíly mezi subtypy na faktorové ose ukazují, že časové metriky nesou fenotypovou informaci.\n\n",
    "**Co to znamená pro myozitidy:** Různé subtypy IIM mohou mít odlišný denní režim aktivity a únavy, ",
    "což je konzistentní s heterogenitou popsanou v literatuře.\n\n",
    "**Co je nejisté:** Některé subtypy mohou být málo zastoupené.\n\n",
    "**Jaký další krok:** Validovat na větším vzorku a zahrnout více časových ukazatelů."
  ))
}
```

### Faktory 3–4 – rozložení podle subtypu

```{r mofa-time-fact-subt-34, out.width="100%"}
include_fig(fig_file("mofa_time_clin_fact_subt_02.tiff"))
```

```{r mofa-time-fact-subt-34-notes, results='asis'}
if (!is.null(mofa_factors_time_df_34)) {
  sub_tab <- mofa_factors_time_df_34 |>
    dplyr::group_by(subtype) |>
    dplyr::summarise(
      n = dplyr::n(),
      med_f3 = stats::median(Factor3, na.rm = TRUE),
      med_f4 = stats::median(Factor4, na.rm = TRUE),
      .groups = "drop"
    )
  top_f3 <- sub_tab |> arrange(desc(med_f3)) |> slice(1)
  low_f3 <- sub_tab |> arrange(med_f3) |> slice(1)

  cat(glue(
    "**Co vidíme:** Subtyp {top_f3$subtype} má nejvyšší medián Factor3 {fmt_num(top_f3$med_f3, 2)}, ",
    "Subtyp {low_f3$subtype} nejnižší {fmt_num(low_f3$med_f3, 2)} (Δ≈{fmt_num(top_f3$med_f3 - low_f3$med_f3, 2)}).\n\n",
    "**Jak to číst:** Faktory 3–4 doplňují hlavní osu o jemnější časové profily.\n\n",
    "**Co to znamená pro myozitidy:** Sekundární faktory mohou odrážet rozdíly v denním režimu a únavě ",
    "mezi subtypy, které nejsou zachyceny faktorem 1–2.\n\n",
    "**Co je nejisté:** Interpretace vyšších faktorů bývá méně stabilní při malých počtech pacientů.\n\n",
    "**Jaký další krok:** Doplnit interpretaci o top váhy pro faktory 3–4 a jejich klinické ukotvení."
  ))
}
```

### Faktory – rozložení podle M0/M6

```{r mofa-time-fact-exam, out.width="100%"}
include_fig(fig_file("mofa_time_clin_fact_exam_01.tiff"))
```

```{r mofa-time-fact-exam-notes, results='asis'}
if (!is.null(mofa_factors_time_df)) {
  exam_tab <- mofa_factors_time_df |>
    dplyr::mutate(exam = tolower(as.character(exam_order))) |>
    dplyr::group_by(exam) |>
    dplyr::summarise(
      n = dplyr::n(),
      med_f1 = stats::median(Factor1, na.rm = TRUE),
      med_f2 = stats::median(Factor2, na.rm = TRUE),
      .groups = "drop"
    )
  m0 <- exam_tab |> dplyr::filter(exam == "m0")
  m6 <- exam_tab |> dplyr::filter(exam == "m6")
  delta_f1 <- m6$med_f1 - m0$med_f1
  delta_f2 <- m6$med_f2 - m0$med_f2

  cat(glue(
    "**Co vidíme:** M0 má medián Factor1 {fmt_num(m0$med_f1, 2)}, M6 {fmt_num(m6$med_f1, 2)} (Δ={fmt_num(delta_f1, 2)}). ",
    "U Factor2 je M0 {fmt_num(m0$med_f2, 2)} a M6 {fmt_num(m6$med_f2, 2)} (Δ={fmt_num(delta_f2, 2)}).\n\n",
    "**Jak to číst:** Posun M0→M6 ukazuje časovou dynamiku latentních faktorů.\n\n",
    "**Co to znamená pro myozitidy:** Změna faktorů může odpovídat klinickému zlepšení či zhoršení, ",
    "což je v souladu s literaturou o dlouhodobém kolísání IIM.\n\n",
    "**Co je nejisté:** Časový posun může být ovlivněn léčbou, komorbiditami a denním režimem.\n\n",
    "**Jaký další krok:** Porovnat změny faktorů s objektivními klinickými endpointy."
  ))
}
```

### Faktory 3–4 – rozložení podle M0/M6

```{r mofa-time-fact-exam-34, out.width="100%"}
include_fig(fig_file("mofa_time_clin_fact_exam_02.tiff"))
```

```{r mofa-time-fact-exam-34-notes, results='asis'}
if (!is.null(mofa_factors_time_df_34)) {
  exam_tab <- mofa_factors_time_df_34 |>
    dplyr::mutate(exam = tolower(as.character(exam_order))) |>
    dplyr::group_by(exam) |>
    dplyr::summarise(
      n = dplyr::n(),
      med_f3 = stats::median(Factor3, na.rm = TRUE),
      med_f4 = stats::median(Factor4, na.rm = TRUE),
      .groups = "drop"
    )
  m0 <- exam_tab |> dplyr::filter(exam == "m0")
  m6 <- exam_tab |> dplyr::filter(exam == "m6")
  delta_f3 <- m6$med_f3 - m0$med_f3
  delta_f4 <- m6$med_f4 - m0$med_f4

  cat(glue(
    "**Co vidíme:** M0 má medián Factor3 {fmt_num(m0$med_f3, 2)}, M6 {fmt_num(m6$med_f3, 2)} (Δ={fmt_num(delta_f3, 2)}). ",
    "U Factor4 je M0 {fmt_num(m0$med_f4, 2)} a M6 {fmt_num(m6$med_f4, 2)} (Δ={fmt_num(delta_f4, 2)}).\n\n",
    "**Jak to číst:** Změny sekundárních faktorů mohou zachytit jemné posuny denního rytmu.\n\n",
    "**Co to znamená pro myozitidy:** Posun faktorů 3–4 může souviset s únavou nebo adaptací na léčbu, ",
    "což literatura u IIM často zdůrazňuje.\n\n",
    "**Co je nejisté:** Malé posuny mohou být citlivé na parametry MOFA a na chybějící data.\n\n",
    "**Jaký další krok:** Porovnat posuny s klinickými změnami a aktigrafickými delta metrikami."
  ))
}
```

### UMAP na faktorech

```{r mofa-time-umap, out.width="100%"}
include_fig(fig_file("mofa_time_clin_umap_01.tiff"))
```

```{r mofa-time-umap-notes, results='asis'}
if (!is.null(mofa_umap_time_df)) {
  exam_cent <- mofa_umap_time_df |>
    dplyr::mutate(exam = tolower(as.character(exam_order))) |>
    dplyr::group_by(exam) |>
    dplyr::summarise(
      cx = mean(UMAP1, na.rm = TRUE),
      cy = mean(UMAP2, na.rm = TRUE),
      .groups = "drop"
    )
  dist_m0_m6 <- stats::dist(exam_cent[, c("cx", "cy")]) |> as.numeric()
  cat(glue(
    "**Co vidíme:** Centroidy M0 a M6 v UMAP prostoru jsou vzdálené ~{fmt_num(dist_m0_m6, 2)}.\n\n",
    "**Jak to číst:** Větší vzdálenost centroidů značí globální posun v časovém profilu mezi M0 a M6.\n\n",
    "**Co to znamená pro myozitidy:** Časový profil aktivity může reflektovat únavu a funkční omezení; ",
    "oddělení M0/M6 je v souladu s literaturou o variabilitě denního režimu u IIM.\n\n",
    "**Co je nejisté:** UMAP může zvýraznit i slabé struktury a je citlivý na parametry.\n\n",
    "**Jaký další krok:** Potvrdit shluky kvantitativně (silhouette, stability) a porovnat s klinickými skóry."
  ))
}
```

### Váhy proměnných (top weights)

```{r mofa-time-weights, out.width="100%"}
include_fig(fig_file("mofa_time_clin_weights_01.tiff"))
```

```{r mofa-time-weights-notes, results='asis'}
if (exists("mofa_trained_time")) {
  w_time <- MOFA2::get_weights(mofa_trained_time, views = "Time", factors = 1)[[1]]
  w_cli <- MOFA2::get_weights(mofa_trained_time, views = "Clinical", factors = 1)[[1]]
  w_time <- w_time[, 1]; names(w_time) <- rownames(MOFA2::get_weights(mofa_trained_time, views = "Time", factors = 1)[[1]])
  w_cli <- w_cli[, 1]; names(w_cli) <- rownames(MOFA2::get_weights(mofa_trained_time, views = "Clinical", factors = 1)[[1]])
  top_time <- names(sort(abs(w_time), decreasing = TRUE))[1:5]
  top_cli <- names(sort(abs(w_cli), decreasing = TRUE))[1:5]

  cat(glue(
    "**Co vidíme:** Nejvyšší váhy v časovém bloku mají `{paste(top_time, collapse = ', ')}`, ",
    "v klinice `{paste(top_cli, collapse = ', ')}`.\n\n",
    "**Jak to číst:** Proměnné s nejvyšší vahou definují, které časové aspekty jsou pro faktor klíčové.\n\n",
    "**Co to znamená pro myozitidy:** V literatuře se časové metriky aktivity pojí s únavou a funkční kapacitou; ",
    "proto dává smysl, že se objevují mezi top váhami.\n\n",
    "**Co je nejisté:** Váhy mohou být citlivé na počet faktorů a na škálování vstupů.\n\n",
    "**Jaký další krok:** Ověřit top váhy při jiném nastavení faktorů a porovnat s klinickým hodnocením."
  ))
}
```

### Tabulka: Top váhy (faktor 1)

```{r mofa-time-table}
if (exists("mofa_trained_time")) {
  w_time_mat <- MOFA2::get_weights(mofa_trained_time, views = "Time", factors = 1)[[1]]
  w_cli_mat <- MOFA2::get_weights(mofa_trained_time, views = "Clinical", factors = 1)[[1]]

  w_time <- w_time_mat[, 1]
  names(w_time) <- rownames(w_time_mat)
  w_cli <- w_cli_mat[, 1]
  names(w_cli) <- rownames(w_cli_mat)

  top_time <- names(sort(abs(w_time), decreasing = TRUE))
  top_cli <- names(sort(abs(w_cli), decreasing = TRUE))
  top_time <- top_time[seq_len(min(10, length(top_time)))]
  top_cli <- top_cli[seq_len(min(10, length(top_cli)))]

  tab_time <- tibble(prom = top_time, weight = w_time[top_time])
  tab_cli <- tibble(prom = top_cli, weight = w_cli[top_cli])

  knitr::kable(tab_time, col.names = c("Čas – proměnná", "Váha"))
  knitr::kable(tab_cli, col.names = c("Klinika – proměnná", "Váha"))
} else {
  cat("MOFA model pro čas není k dispozici.\n")
}
```

**Co vidíme:** Konkrétní časové a klinické proměnné s největší vahou ve faktoru 1.  
**Jak to číst:** Vyšší absolutní váha = silnější vazba na faktor.  
**Co to znamená pro myozitidy:** Tyto proměnné mohou být klíčové pro časový fenotyp.  
**Co je nejisté:** Interpretace faktorů bez externího ukotvení může být subjektivní.  
**Jaký další krok:** Spojit faktory s klinickými endpointy (MMT, CK apod.).

# Revmatologické zhodnocení (syntéza napříč metodami)

Metody rCCA, DIABLO i MOFA ukazují na **společné, ale komplementární pohledy** na pacientské fenotypy. rCCA zdůrazňuje **lineární sdílenou variabilitu** mezi aktivitou/časem a klinikou, DIABLO cíleně hledá **diskriminační signatury subtypů**, zatímco MOFA odhaluje **latentní osy** bez dohledu.  

Z hlediska myozitid je nejcennější shoda v tom, že **proměnné aktivity a kliniky se systematicky pojí**, což podporuje biologický význam aktigrafických metrik. Pokud se v DIABLO a rCCA opakují podobné proměnné, je to silný kandidát na klinicky relevantní biomarker. MOFA navíc může odhalit faktory, které nejsou přímo popsány stávajícími subtypy, a tím rozšířit fenotypovou stratifikaci.

**Co se shoduje:**  
- Opakované proměnné mezi rCCA a DIABLO naznačují konzistentní signál napříč metodami.  
- U MOFA faktory často zachycují podobné „klinicko‑aktivní“ osy, i bez dohledu.

**Co je specifické:**  
- DIABLO přímo optimalizuje rozlišení subtypů a dává jasnou signaturu.  
- rCCA poskytuje interpretable osu sdílené variability bez nutnosti klasifikace.  
- MOFA umožňuje identifikovat latentní faktory, které mohou být klinicky „skryté“.

**Implikace pro myozitidy:**  
- Podpora pro stratifikaci pacientů kombinující kliniku a objektivní aktivitu.  
- Možnost identifikovat „tichý“ fenotyp s minimálními klinickými projevy, ale změněnou aktivitou.

**Doporučení pro manuskript:**  
- Hlavní text: rCCA (osa klinika‑aktivita) + DIABLO signatura subtypů.  
- Supplement: detailní MOFA faktory a kompletní seznamy proměnných.

**Doporučení pro grantovou zprávu:**  
- Zdůraznit, že aktigrafie přináší nezávislý a klinicky významný signál.  
- Uvést potenciál pro personalizované sledování a stratifikaci pacientů.

# Session info

<details>

<summary>Platform</summary>

```{r session_info_1}
if (!"tidyverse" %in% .packages()) library(tidyverse)
if (!"knitr" %in% .packages()) library(knitr)
if (!"kableExtra" %in% .packages()) library(kableExtra)

df_session_platform <- devtools::session_info()$platform %>%
  unlist(.) %>%
  as.data.frame(.) %>%
  rownames_to_column(.)

colnames(df_session_platform) <- c("Setting", "Value")

kable(
  df_session_platform,
  booktabs = TRUE,
  align = "l",
  caption = "(ref:Reproducibility-SessionInfo-R-environment-title)",
  caption.short = " "
) %>%
  kableExtra::kable_styling(
    full_width = FALSE,
    latex_options = c("hold_position"),
    bootstrap_options = c("striped", "hover", "condensed", "responsive")
  )
```

</details>

<details>

<summary>Used packages</summary>

```{r session_info_2}
session_pkgs <- sessioninfo::package_info() |>
  tibble() |>
  subset(attached == TRUE, select = c(package, loadedversion, date))

knitr::kable(session_pkgs, booktabs = TRUE)
```

</details>

<br> <br> <br> <br> <br> <br>

::: {.tocify-extend-page data-unique="tocify-extend-page" style="height: 0;"}
:::

