---
title: "IIM — Revidovaná data: kovariantní modely M0 vs M6 + PLS-DA"
author: "Jiří Baloun"
date: "Compiled on: **2026-05-11**  <br> Last updated **`r format(Sys.time(), '%Y-%m-%d')`**"
output:
  html_document:
    code_folding: hide
    df_print: paged
    theme: yeti
    highlight: tango
    toc: yes
    toc_float:
      collapsed: true
      smooth_scroll: true
    number_sections: true
  pdf_document:
    fig_caption: yes
    toc: yes
editor_options:
  markdown:
    wrap: 72
---

```{=html}
<style type="text/css">
.title {
  text-align: center;
}
.author {
  font-size: 30px;
  text-align: center;
  font-style: italic;
  font-weight: 300;
}
.date {
  font-weight: 300;
}
h1, h2, h3, h4 {
    font-weight: 600;
    margin-top: 2em;
}
body {text-align: justify}
blockquote {
    padding: 10px 20px;
    margin: 0 0 20px;
    font-size: 14px;
    border-left: 5px solid #eee;
}
p {
  text-indent: 2rem;
}
table {
    width:100%;
}
.main-container {
  max-width: 100% !important;
  margin: auto;
}
img{
    height: 100%;
    width: 100%;
    object-fit: contain;
}
</style>
```

```{r setup, include=FALSE}
knitr::opts_chunk$set(
  echo      = FALSE,
  message   = FALSE,
  warning   = FALSE,
  fig.align = "center",
  knitr.kable.NA = ""
)
options(knitr.kable.NA = "", scipen = 999)
knitr::opts_knit$set(root.dir = "f:/Analysis/Vernerová Lucia/myo_2025_iim")

if (!require("pacman")) install.packages("pacman")
pacman::p_load(update = FALSE,
  tidyverse, purrr, conflicted,
  knitr, kableExtra, gtsummary, sessioninfo
)

conflicted::conflicts_prefer(
  dplyr::filter,
  dplyr::mutate,
  dplyr::rename,
  dplyr::summarize,
  dplyr::summarise,
  dplyr::select,
  purrr::map
)

library(mixOmics)

rmd_dir   <- normalizePath(dirname(knitr::current_input(dir = TRUE)), winslash = "/")
proj_root <- normalizePath(file.path(rmd_dir, ".."), winslash = "/")

rdata_files <- list.files(file.path(proj_root, "reports"),
                          pattern = "_covariates_revize_01\\.RData$",
                          full.names = TRUE)
if (length(rdata_files) > 0) {
  base::load(tail(rdata_files, 1))
} else {
  stop("RData not found — run Script_myo_2025_iim_02.R first.")
}

fmt_p <- function(x) {
  dplyr::case_when(
    is.na(x)   ~ NA_character_,
    x < 0.001  ~ "<0.001",
    x < 0.05   ~ paste0("**", formatC(x, format = "f", digits = 3), "**"),
    x < 0.06   ~ paste0("*", formatC(x, format = "f", digits = 3), "*"),
    TRUE        ~ formatC(x, format = "f", digits = 3)
  )
}
```


# Demografická tabulka

Popisná statistika pro revidovaný soubor — původní data bez mice imputace,
stratifikovaná dle časového bodu vyšetření (M0 a M6).

```{r demog-table}
d04_sel2_rev |>
  filter(poradie_vysetrenia %in% c("M0", "M6")) |>
  mutate(
    poradie_vysetrenia = droplevels(poradie_vysetrenia),
    jo_1       = factor(jo_1,       levels = c(0, 1), labels = c("Ne", "Ano")),
    anti_hmgcr = factor(anti_hmgcr, levels = c(0, 1), labels = c("Ne", "Ano")),
    gk         = factor(gk,         levels = c(0, 1), labels = c("Ne", "Ano"))
  ) |>
  select(
    poradie_vysetrenia,
    vek, pohlavi, podtyp_nemoci_zjednoduseny,
    jo_1, anti_hmgcr, gk, denna_davka_gk_mg_kg_bw, bcm,
    mstn, fst, fstl3, akta
  ) |>
  tbl_summary(
    by = poradie_vysetrenia,
    label = list(
      vek                        ~ "Věk (roky)",
      pohlavi                    ~ "Pohlaví",
      podtyp_nemoci_zjednoduseny ~ "Poddiagnóza",
      jo_1                       ~ "Anti-Jo1",
      anti_hmgcr                 ~ "Anti-HMGCR",
      gk                         ~ "GK terapie",
      denna_davka_gk_mg_kg_bw    ~ "Denní dávka GK (mg/kg TH)",
      bcm                        ~ "BCM (kg)",
      mstn                       ~ "Myostatin (pg/ml)",
      fst                        ~ "Follistatin (pg/ml)",
      fstl3                      ~ "Follistatin-like 3 (pg/ml)",
      akta                       ~ "Activin A (pg/ml)"
    ),
    statistic = list(
      all_continuous()  ~ "{median} ({p25}–{p75})",
      all_categorical() ~ "{n} ({p}%)"
    ),
    missing    = "ifany",
    missing_text = "Chybí"
  ) |>
  add_overall(last = FALSE) |>
  add_n() |>
  bold_labels() |>
  as_kable_extra(
    booktabs = TRUE,
    caption  = "Demografická tabulka — revidovaný soubor (M0 a M6)"
  ) |>
  kable_styling(bootstrap_options = c("striped", "hover", "condensed"),
                font_size = 12, full_width = TRUE)
```

---

# Kovariantní modely M0 vs M6

Modely testují asociaci myokinů (`mstn`, `fst`, `fstl3`, `akta`) se
závislými klinickými proměnnými ve čtyřech variantách dle konfounderu:
bez konfounderu, s věkem, s denní dávkou GK (mg/kg TH), s BCM a s
kreatininem. Parametr zájmu je `var_indep_value` (myokin).

## Přehled signifikantních asociací (p < 0,06)

```{r sig-overview}
covar_labels <- c(
  without  = "Bez konfounderu",
  age      = "Věk",
  gk       = "GK dávka",
  bcm      = "BCM",
  creatine = "Kreatinin"
)

purrr::map_dfr(names(covar_labels), function(suf) {
  p_col <- paste0("p_val_covar_", suf)
  if (!p_col %in% names(res_covar_02_rev_tab)) return(NULL)
  n_sig05 <- sum(res_covar_02_rev_tab[[p_col]] < 0.05, na.rm = TRUE)
  n_sig06 <- sum(res_covar_02_rev_tab[[p_col]] < 0.06, na.rm = TRUE)
  tibble(Kovariant = covar_labels[[suf]],
         `p < 0,05` = n_sig05,
         `p < 0,06` = n_sig06)
}) |>
  kable(align = "lrr") |>
  kable_styling(bootstrap_options = c("striped", "hover", "condensed"),
                font_size = 13, full_width = FALSE)
```

## Hlavní tabulka

Zobrazeny jsou nestandardizovaná beta (β), standardizovaná beta (std β)
a p-hodnota pro každou variantu konfounderu. Tučně: p < 0,05; kurzívou:
p < 0,06.

```{r table-main}
res_covar_02_rev_tab |>
  mutate(across(starts_with("p_val"), fmt_p)) |>
  mutate(across(where(is.numeric), ~round(.x, 3))) |>
  select(var_dep_name, var_indep_name,
         beta_covar_without, std_beta_covar_without, p_val_covar_without,
         beta_covar_age,     std_beta_covar_age,     p_val_covar_age,
         beta_covar_gk,      std_beta_covar_gk,      p_val_covar_gk,
         beta_covar_bcm,     std_beta_covar_bcm,     p_val_covar_bcm,
         beta_covar_creatine, std_beta_covar_creatine, p_val_covar_creatine) |>
  kable(col.names = c(
    "Závislá", "Nezávislá",
    "β", "std β", "p",
    "β", "std β", "p",
    "β", "std β", "p",
    "β", "std β", "p",
    "β", "std β", "p"
  ), escape = FALSE) |>
  kable_styling(bootstrap_options = c("striped", "hover", "condensed"),
                font_size = 11, full_width = TRUE) |>
  add_header_above(c(" " = 2,
                     "Bez konfounderu" = 3,
                     "Věk" = 3,
                     "GK dávka" = 3,
                     "BCM" = 3,
                     "Kreatinin" = 3))
```

---

# Post-hoc vizualizace

Zobrazeny jsou pouze výsledky pro kombinace se signifikantním
výsledkem (p < 0,06) v daném kovariantním modelu. Stratifikace
dle pohlaví, poddiagnózy, anti-Jo1 a anti-HMGCR.

## Věk

### Pohlaví

```{r fig-age-sex, results='asis', fig.height=6, fig.width=14}
walk(sub_age$fig_sex, print)
```

### Poddiagnóza

```{r fig-age-sub, results='asis', fig.height=6, fig.width=14}
walk(sub_age$fig_sub, print)
```

### Anti-Jo1

```{r fig-age-jo, results='asis', fig.height=6, fig.width=14}
walk(sub_age$fig_jo, print)
```

### Anti-HMGCR

```{r fig-age-hmgcr, results='asis', fig.height=6, fig.width=14}
walk(sub_age$fig_hmgcr, print)
```

## GK dávka

### Pohlaví

```{r fig-gk-sex, results='asis', fig.height=6, fig.width=14}
walk(sub_gk$fig_sex, print)
```

### Poddiagnóza

```{r fig-gk-sub, results='asis', fig.height=6, fig.width=14}
walk(sub_gk$fig_sub, print)
```

### Anti-Jo1

```{r fig-gk-jo, results='asis', fig.height=6, fig.width=14}
walk(sub_gk$fig_jo, print)
```

### Anti-HMGCR

```{r fig-gk-hmgcr, results='asis', fig.height=6, fig.width=14}
walk(sub_gk$fig_hmgcr, print)
```

## BCM

### Pohlaví

```{r fig-bcm-sex, results='asis', fig.height=6, fig.width=14}
walk(sub_bcm$fig_sex, print)
```

### Poddiagnóza

```{r fig-bcm-sub, results='asis', fig.height=6, fig.width=14}
walk(sub_bcm$fig_sub, print)
```

### Anti-Jo1

```{r fig-bcm-jo, results='asis', fig.height=6, fig.width=14}
walk(sub_bcm$fig_jo, print)
```

### Anti-HMGCR

```{r fig-bcm-hmgcr, results='asis', fig.height=6, fig.width=14}
walk(sub_bcm$fig_hmgcr, print)
```

## Kreatinin

### Pohlaví

```{r fig-creatine-sex, results='asis', fig.height=6, fig.width=14}
walk(sub_creatine$fig_sex, print)
```

### Poddiagnóza

```{r fig-creatine-sub, results='asis', fig.height=6, fig.width=14}
walk(sub_creatine$fig_sub, print)
```

### Anti-Jo1

```{r fig-creatine-jo, results='asis', fig.height=6, fig.width=14}
walk(sub_creatine$fig_jo, print)
```

### Anti-HMGCR

```{r fig-creatine-hmgcr, results='asis', fig.height=6, fig.width=14}
walk(sub_creatine$fig_hmgcr, print)
```

---

# PLS-DA — M0, MDA kategorie

PLS-DA (Partial Least Squares Discriminant Analysis) na datech z
baseline (M0, N = `r length(pls_m0_rev_mda$Y)` pacientů). Skupinová
proměnná: `mda_categories` (kategorie minimální aktivity nemoci).
Prediktory: klinické a myokinové proměnné; `muscle_disease_activity`
vyřazena (zdrojová proměnná pro Y). Chybějící hodnoty doplněny mice
imputací (PMM, m = 1, seed = 42). Model: `mixOmics::plsda()`, ncomp = 2,
scale = TRUE.

## Skupinový graf

```{r fig-pls-group, fig.height=7, fig.width=10}
ellipse_flag <- !any(table(pls_m0_rev_mda$Y) <= 2)
plotIndiv(
  pls_m0_rev_mda$model,
  comp       = c(1, 2),
  group      = pls_m0_rev_mda$Y,
  ellipse    = ellipse_flag,
  legend     = TRUE,
  pch        = 19,
  ind.names  = FALSE,
  title      = "PLS-DA — mda_categories (M0, revidovaná data)"
)
```

## Loadings

```{r fig-pls-loadings, fig.height=8, fig.width=12}
plotLoadings(
  pls_m0_rev_mda$model,
  contrib = "max",
  method  = "median",
  title   = "Loadings — mda_categories"
)
```

---
# Session info

<details>

<summary>Platform</summary>

```{r session_info_1}
if (!"tidyverse" %in% .packages()) library(tidyverse)
if (!"knitr" %in% .packages()) library(knitr)
if (!"kableExtra" %in% .packages()) library(kableExtra)

df_session_platform <- devtools::session_info()$platform %>%
  unlist(.) %>%
  as.data.frame(.) %>%
  rownames_to_column(.)

colnames(df_session_platform) <- c("Setting", "Value")

kable(
  df_session_platform,
  booktabs = TRUE,
  align = "l",
  caption = "(ref:Reproducibility-SessionInfo-R-environment-title)",
  caption.short = " "
) %>%
  kableExtra::kable_styling(
    full_width = FALSE,
    latex_options = c("hold_position"),
    bootstrap_options = c("striped", "hover", "condensed", "responsive")
  )
```

</details>

<details>

<summary>Used packages</summary>

```{r session_info_2}
session_pkgs <- sessioninfo::package_info() |>
  tibble() |>
  subset(attached == TRUE, select = c(package, loadedversion, date))

knitr::kable(session_pkgs, booktabs = TRUE)
```

</details>

<br> <br> <br> <br> <br> <br>

::: {.tocify-extend-page data-unique="tocify-extend-page" style="height: 0;"}
:::