---
title: "IIM — Myokiny vs. klinické proměnné (revidovaný soubor, M0 vs M6)"
author: "Jiří Baloun"
date: "Compiled on: **2026-05-07**  <br> Last updated **`r format(Sys.time(), '%Y-%m-%d')`**"
output:
  html_document:
    code_folding: hide
    df_print: paged
    theme: yeti
    highlight: tango
    toc: yes
    toc_float:
      collapsed: true
      smooth_scroll: true
    number_sections: true
  pdf_document:
    fig_caption: yes
    toc: yes
editor_options:
  markdown:
    wrap: 72
---

```{=html}
<style type="text/css">
.title {
  text-align: center;
}
.author {
  font-size: 30px;
  text-align: center;
  font-style: italic;
  font-weight: 300;
}
.date {
  font-weight: 300;
}
h1, h2, h3, h4 {
    font-weight: 600;
    margin-top: 2em;
}
body {text-align: justify}
blockquote {
    padding: 10px 20px;
    margin: 0 0 20px;
    font-size: 14px;
    border-left: 5px solid #eee;
}
p {
  text-indent: 2rem;
}
table {
    width:100%;
}
.main-container {
  max-width: 100% !important;
  margin: auto;
}
img{
    height: 100%;
    width: 100%;
    object-fit: contain;
}
</style>
```

```{r setup, include=FALSE}
knitr::opts_chunk$set(
  echo      = FALSE,
  message   = FALSE,
  warning   = FALSE,
  fig.align = "center",
  knitr.kable.NA = ""
)
options(knitr.kable.NA = "", scipen = 999)
knitr::opts_knit$set(root.dir = "f:/Analysis/Vernerová Lucia/myo_2025_iim")

if (!require("pacman")) install.packages("pacman")
pacman::p_load(update = FALSE,
  tidyverse, purrr, conflicted, renv,
  rio, janitor, ggpubr,
  gtsummary, gt, patchwork,
  knitr, kableExtra, sessioninfo
)

conflicted::conflicts_prefer(
  dplyr::filter,
  dplyr::mutate,
  dplyr::rename,
  dplyr::summarize,
  dplyr::summarise,
  dplyr::select,
  purrr::map
)

rmd_dir   <- normalizePath(dirname(knitr::current_input(dir = TRUE)), winslash = "/")
proj_root <- normalizePath(file.path(rmd_dir, ".."), winslash = "/")

path_figures <- file.path(proj_root, "output/figures")
path_tables  <- file.path(proj_root, "output/tables")

# Load pre-computed objects from Script_myo_2025_iim_02.R
rdata_files <- list.files(file.path(proj_root, "reports"),
                          pattern = "_covariates_revize_01\\.RData$",
                          full.names = TRUE)
if (length(rdata_files) > 0) {
  load(tail(rdata_files, 1))
} else {
  stop("RData not found — run Script_myo_2025_iim_02.R first.")
}
```

# Kontext

Kolegyňa Lucia Vernerová upravila vstupní data: pacienti s příliš dlouhou
dobou nemoci nebo léčby byli ze souboru vyjmuti. Revidovaná data jsou
v listech s příponou `*_revize` ve zdrojových Excel souborech.

Tato analýza replikuje tabulku kovariantních lmer modelů (M0 vs M6) z
původního datasetu — nyní na revidovaném souboru — a zobrazuje post-hoc
vizualizace pro signifikantní výsledky (p < 0,06) stratifikované dle
pohlaví, poddiagnózy, anti-Jo1 a anti-HMGCR.

---

# Výsledky — Kovariantní modely

## Hlavní tabulka

Tabulka obsahuje výsledky lmer modelů pro všechny kombinace závislých
proměnných (`var_dep`) a nezávislých proměnných (`var_indep`: mstn, fst,
fstl3, akta). Pro každou kombinaci je uveden model bez konfounderu a
modely s každým ze čtyř kovariantů (věk, GK dávka, BCM, kreatinin).

**Sloupce:** beta, standardizovaná beta (metoda `refit`, fallback
`posthoc`), 95% CI, p-hodnota, partial omega², podmíněné R².

```{r table-main}
res_covar_02_rev_tab |>
  select(var_dep_name, var_indep_name,
         beta_covar_without, std_beta_covar_without, p_val_covar_without,
         beta_covar_age,     std_beta_covar_age,     p_val_covar_age,
         beta_covar_gk,      std_beta_covar_gk,      p_val_covar_gk,
         beta_covar_bcm,     std_beta_covar_bcm,     p_val_covar_bcm,
         beta_covar_creatine, std_beta_covar_creatine, p_val_covar_creatine) |>
  mutate(across(where(is.numeric), ~round(.x, 3))) |>
  kable(col.names = c(
    "Závislá", "Nezávislá",
    "β", "std β", "p",
    "β", "std β", "p",
    "β", "std β", "p",
    "β", "std β", "p",
    "β", "std β", "p"
  )) |>
  kable_styling(bootstrap_options = c("striped", "hover", "condensed"),
                font_size = 11, full_width = TRUE) |>
  add_header_above(c(" " = 2,
                     "Bez konfounderu" = 3,
                     "Věk" = 3,
                     "GK dávka" = 3,
                     "BCM" = 3,
                     "Kreatinin" = 3))
```

---

# Post-hoc vizualizace

Zobrazeny jsou pouze výsledky pro kovariantní modely se signifikantním
výsledkem (p < 0,06). Pro každý kovariant (věk, GK dávka, BCM, kreatinin)
jsou data stratifikována dle pohlaví, poddiagnózy, anti-Jo1 a anti-HMGCR.

## Věk

### Pohlaví

```{r fig-age-sex, results='asis', fig.height=6, fig.width=14}
walk(sub_age$fig_sex, print)
```

### Poddiagnóza

```{r fig-age-sub, results='asis', fig.height=6, fig.width=14}
walk(sub_age$fig_sub, print)
```

### Anti-Jo1

```{r fig-age-jo, results='asis', fig.height=6, fig.width=14}
walk(sub_age$fig_jo, print)
```

### Anti-HMGCR

```{r fig-age-hmgcr, results='asis', fig.height=6, fig.width=14}
walk(sub_age$fig_hmgcr, print)
```

## GK dávka

### Pohlaví

```{r fig-gk-sex, results='asis', fig.height=6, fig.width=14}
walk(sub_gk$fig_sex, print)
```

### Poddiagnóza

```{r fig-gk-sub, results='asis', fig.height=6, fig.width=14}
walk(sub_gk$fig_sub, print)
```

### Anti-Jo1

```{r fig-gk-jo, results='asis', fig.height=6, fig.width=14}
walk(sub_gk$fig_jo, print)
```

### Anti-HMGCR

```{r fig-gk-hmgcr, results='asis', fig.height=6, fig.width=14}
walk(sub_gk$fig_hmgcr, print)
```

## BCM

### Pohlaví

```{r fig-bcm-sex, results='asis', fig.height=6, fig.width=14}
walk(sub_bcm$fig_sex, print)
```

### Poddiagnóza

```{r fig-bcm-sub, results='asis', fig.height=6, fig.width=14}
walk(sub_bcm$fig_sub, print)
```

### Anti-Jo1

```{r fig-bcm-jo, results='asis', fig.height=6, fig.width=14}
walk(sub_bcm$fig_jo, print)
```

### Anti-HMGCR

```{r fig-bcm-hmgcr, results='asis', fig.height=6, fig.width=14}
walk(sub_bcm$fig_hmgcr, print)
```

## Kreatinin

### Pohlaví

```{r fig-creatine-sex, results='asis', fig.height=6, fig.width=14}
walk(sub_creatine$fig_sex, print)
```

### Poddiagnóza

```{r fig-creatine-sub, results='asis', fig.height=6, fig.width=14}
walk(sub_creatine$fig_sub, print)
```

### Anti-Jo1

```{r fig-creatine-jo, results='asis', fig.height=6, fig.width=14}
walk(sub_creatine$fig_jo, print)
```

### Anti-HMGCR

```{r fig-creatine-hmgcr, results='asis', fig.height=6, fig.width=14}
walk(sub_creatine$fig_hmgcr, print)
```

---

# Session info

```{r session-info, include=TRUE, echo=FALSE, collapse=TRUE}
sessioninfo::session_info()
```
